ACORDAO-COMPLETO-2489667

ACÓRDÃO 766/2022 ATA 4/2022 - SEGUNDA CÂMARA

VISTOS, relatados e discutidos estes autos que tratam de prestação de contas anuais da Companhia Docas do Espírito Santo (Codesa) , relativo ao exercício de 2012;
ACORDAM os Ministros do Tribunal de Contas da União, reunidos em sessão da 2ª Câmara, ante as razões expostas pelo relator, em:
9.1. levantar o sobrestamento do presente processo, determinado mediante o Acórdão 3157/2014-TCU-Segunda Câmara;
9.2. julgar regulares com ressalvas, com fundamento nos arts. 1o, inciso I, 16, inciso II, 18 e 23, inciso II, da Lei 8.443/1992, c/c os arts. 1o, inciso I, 208 e 214, inciso II, do Regimento Interno do TCU, as contas do Senhor Hugo José Amboss Merçon de Lima, Diretor de Infraestrutura e Operações à época, considerando a omissão no dever de determinar que os processos de contratação direta fossem encaminhados para a devida análise pelo departamento jurídico da Codesa, em descumprimento ao art. 38, inciso VI e parágrafo único, da Lei 8.666/1993, dando-lhe quitação;
9.3. julgar regulares com ressalvas, com fundamento nos arts. 1o, inciso I, 16, inciso II, 18 e 23, inciso II, da Lei 8.443/1992, c/c os arts. 1o, inciso I, 208 e 214, inciso II, do Regimento Interno do TCU, as contas do Senhor Jolhiomar Massariol Nascimento, Diretor de Administração e Finanças no período de 18/7/2011 a 21/12/2012, tendo em vista a omissão no dever de determinar providências para que o cadastro dos imóveis da União sob responsabilidade da Codesa estivesse devidamente atualizado no Sistema de Gerenciamento dos Imóveis de Uso Especial da União (SPIUnet) , o que afrontou aos princípios da eficiência e da transparência e ao princípio contábil da oportunidade, dando-lhe quitação;
9.4. julgar regulares, com fundamento nos arts. 1o, inciso I, 16, inciso I, 17 e 23, inciso I, da Lei 8.443/1992 c/c os arts. 1o, inciso I, 207 e 214, inciso I, do Regimento Interno, as contas dos responsáveis Clóvis Lascosque, Danilo Roger Marçal Queiroz, Geraldo Julião Júnior, Robert Hernandes, Ernani Pereira Pinto, Sandy Roberts Júnior (falecido) , Armando Antônio de Amorim, José Roberto Alves Salomé, Raulino Gonçalves Filho e Aline de Lima Correa Dieguez Barreiro, dando-lhes quitação plena;
9.5. encaminhar cópia deste acórdão à Codesa, aos responsáveis e ao espólio ou aos herdeiros do Senhor Sandy Roberts Júnior, destacando que o relatório e o voto que o fundamentam podem ser acessados por meio do endereço eletrônico www.tcu.gov.br/acordaos; 
9.6. arquivar os autos, nos termos do art. 169, inciso V, do Regimento Interno do TCU.

Prestação de contas anuais da Companhia Docas do Espírito Santo (Codesa), relativo ao exercício de 2012.

Segunda Câmara

Companhia Docas do Espírito Santo.

3. Interessados/Responsáveis:
3.1. Responsáveis: Aline de Lima Correa Dieguez Barreiro (XXX.151.991-XX); Armando Antônio de Amorim (XXX.892.087-XX); Clovis Lascosque (XXX.761.807-XX); Danilo Roger Marçal Queiroz (XXX.621.657-XX); Ernani Pereira Pinto (XXX.541.987-XX); Geraldo Julião Junior (XXX.173.306-XX); Hugo José Amboss Merçon de Lima (XXX.020.107-XX); Jolhiomar Massariol Nascimento (XXX.864.447-XX); José Roberto Alves Salomé (XXX.298.587-XX); Raul Moura de Sá (XXX.143.951-XX); Raulino Gonçalves Filho (XXX.880.117-XX); Roberto Hernandes (XXX.040.809-XX); Sandy Roberts Junior (XXX.709.047-XX).

13.1. Ministros presentes: Bruno Dantas (Presidente), Augusto Nardes (Relator) e Antonio Anastasia.
13.2. Ministro-Substituto presente: Marcos Bemquerer Costa.

AUGUSTO NARDES

Adoto como relatório a derradeira instrução lavrada por auditora da Secretaria de Fiscalização de Infraestrutura Portuária e Ferroviária (peça 45) , que contou com a anuência do dirigente da unidade (peça 46) e do membro do Ministério Público junto ao TCU (peça 47) :
"INTRODUÇÃO		
Cuidam os autos de processo de contas anuais da Companhia Docas do Espírito Santo (Codesa) , relativo ao exercício de 2012.
2.	O processo de contas foi organizado de forma individual, conforme classificação constante do art. 5º da Instrução Normativa - TCU 63/2010 e do anexo I à Decisão Normativa - TCU 124/2012.
3.	A unidade jurisdicionada é uma sociedade de economia mista, de capital autorizado, vinculada à Secretaria Especial de Portos da Presidência da República, regendo-se pela Lei 6.404/1976 e tem como competência institucional exercer as funções de Autoridade Portuária e realizar a administração e a exploração comercial dos portos organizados e demais instalações portuárias do Estado do Espírito Santo. 
HISTÓRICO 
4.	Na instrução anterior (peça 13) , realizada no âmbito da Secretaria de Controle Externo no Estado do Espírito Santos (Secex/ES) , foram analisados os documentos integrantes desta prestação de contas e proposto realizar diligência à Codesa com vistas a obter esclarecimentos sobre as inconsistências nos saldos de diversas contas contábeis, levantadas pela Auditoria Independente (peça 11, p. 149) .
5.		Também foi relatado que os desfechos dos TCs Processo 011.717/2012-2 (relatório de auditoria) e Processo 041.404/2012-2 (representação) poderiam afetar o julgamento das contas dos responsáveis (peça 13, p. 11-12) , o que motivou proposta de sobrestamento da presente prestação de contas até que fosse proferida decisão definitiva no âmbito daqueles processos.
6.	Acolhendo a proposta da Secex/ES, este Tribunal, por meio do Acórdão 3157/2014-TCU-Segunda Câmara, de relatoria do Ministro Aroldo Cedraz, decidiu sobrestar o julgamento desta prestação de contas e determinou a realização de diligência nos seguintes termos:
1.4.1. determinar à Secex/ES que promova diligência à Companhia Docas do Espírito Santo S/A - CODESA, para que, no prazo de 15 (quinze) dias, sejam encaminhados os documentos e informações referentes aos ajustes porventura efetuados em suas demonstrações contábeis referente ao exercício de 2012, com vistas à regularização das diferenças apontadas pela Auditoria Independente nas seguintes contas: 
a) na conta 'Clientes a Receber', que apresenta saldo de R$ 6.307.847,58 no balancete de verificação e de R$ 5.621.711,81 no Relatório Contas a Receber - Títulos em Aberto, administrado pelo Setor Financeiro; 
b) na conta 'Depreciação e Amortização Acumuladas', que apresenta divergência entre os valores apurados no relatório de controle patrimonial denominado 'Saldo de Conta Contábil por Bens - Patrimônio/Controle de Bens' e os registros nas demonstrações contábeis correspondentes à 'Depreciação e Amortização Acumuladas'; 
c) na conta 'Fornecedores de Bens e Serviços', que apresenta saldo contábil de R$ 1.789.184,06, enquanto no 'Relatório Contas a Pagar - Títulos em Aberto por Fornecedor' o valor é de R$ 2.019.234,14.
7.	Em cumprimento 1.4.1 do Acórdão 3157/2014-TCU-Segunda Câmara, retro citado, a Secex/ES realizou diligência junto à Codesa, mediante o Ofício 824/2014-TCU/SECEX-ES (peça 17) , de 11/7/2014.
8.	A Codesa, por meio de expediente encaminhado pelo Diretor-Presidente (peça 19) , esclareceu, em síntese, que, com a implantação do sistema integrado Enterprise Resource Planning (ERP) , a partir de 1º/6/2012, ocorreram divergências temporárias entre saldos contábeis e valores do setor financeiro, referentes a contas a receber e a contas a pagar. Para cada uma das inconsistências apontadas, foram apresentados esclarecimentos, examinados na instrução da Secex/ES à peça 20, que considerou dirimidas as inconsistências.
9.	Na referida instrução à peça 20, considerou-se que seria possível encaminhar a prestação com proposta de mérito e sugestões de determinações delineadas na primeira instrução (peça 13, p. 32) , se não fosse a ausência de julgamento do processo sobrestante TC Processo 011.717/2012-2 (relatório de auditoria) , uma vez que as inconsistências objeto de diligência foram sanadas e que o TC Processo 041.404/2012-2 (representação) foi julgado mediante o Acórdão 4581/2014-TCU-Segunda Câmara, de relatoria do Ministro Aroldo Cedraz, mediante o qual este Tribunal conheceu da representação, para, no mérito, considerá-la improcedente, determinando o seu arquivamento. 
10.	Assim, na instrução à peça 20, propôs-se determinar à Secex/ES, com fundamento no art. 47, § 3º, da Resolução-TCU 259/2014, que efetuasse, no sistema e-TCU, o registro da cessação de seu sobrestamento no que diz respeito à representação tratada no TC Processo 041.404/2012-2.
11.	O processo sobrestante remanescente, TC Processo 011.717/2012-2, foi autuado como relatório de auditoria e, por meio do Acórdão 566/2017-TCU-Plenário (peça 175 do TC Processo 011.717/2012-2) , de relatoria do Ministro Aroldo Cedraz, foi convertido em tomada de contas especial, tendo sido apensado ao TC Processo 012.592/2017-0, tomada de contas especial autuada em cumprimento ao item 9.1 do Acórdão 566/2017-TCU-Plenário, da relatoria do Ministro Aroldo Cedraz, que determinou a quantificação do débito relacionado ao superfaturamento das obras do Contrato 77/2009, celebrado entre a Codesa e a empresa Carioca Christiani Nielsen Engenharia S.A. para reforma, ampliação e alargamento do cais comercial do Porto de Vitória/ES, e a identificação dos responsáveis.
12.	Assim, o processo TC Processo 012.592/2017-0 (tomada de contras especial) , que possui como apenso o TC Processo 011.717/2012-2, passou a sobrestar o julgamento da presente prestação de contas de 2012 da Codesa. 
13.	A instrução com proposta de mérito elaborada no TC Processo 012.592/2017-0 (tomada de contas especial) em 13/7/2020 (peça 119 do TC Processo 012.592/2017-0) contou com a concordância do Diretor e do Secretário da SeinfraPortoFerrovia, bem como do Procurador do Ministério Público junto ao TCU, sendo que o processo encontrava-se no gabinete do Ministro Relator em consulta realizada ao sistema e-TCU em 23/3/2021.
14.	Na instrução com proposta de mérito do TC Processo 012.592/2017-0, o único responsável com proposta de julgamento pela irregularidade de suas contas na tomada de contas especial que integra o rol de responsáveis da Codesa de 2012 é o Senhor Clóvis Lascosque (CPF XXX.761.807-XX) , Diretor Presidente e membro do Conselho de Administração da Codesa de 29/11/2011 a 31/12/2011 (peça 2, p. 2 e 13) , por ato praticado antes do exercício de 2012, no caso, por ter assinado, em 23/11/2010 (peça 16 do TC Processo 012.592/2017-0) , na condição de coordenador de obras e manutenção da Codesa, a proposta de alteração do projeto que resultou no 3º Termo Aditivo ao Contrato 77/2009, que contribuiu para o superfaturamento no Contrato 77/2009, causando prejuízos à Codesa (peça 119, p. 62-66, do TC Processo 012.592/2017-0) .
15.	Considerando o princípio da anualidade, que se aplica aos processos de prestação de contas, e que a conduta pela qual o Senhor Clóvis Lascosque (CPF XXX.761.807-XX) foi chamado a apresentar defesa no TC Processo 012.592/2017-0 foi praticada em 23/11/2010, entende-se que o julgamento da referida tomada de contas especial não interfere no julgamento de mérito das contas de 2012 do referido responsável. 
16.	Registre-se que os débitos tratados no TC Processo 012.592/2017-0 decorreram das alterações efetivadas mediante o 3º e o 7º Termos Aditivos ao Contrato 77/2009, assinados, respectivamente, em 8/8/2011, pelo Senhor Hugo José Amboss Merçon de Lima, Diretor Presidente em exercício e Diretor de Infraestrutura e Operações (peça 19, p. 2, do TC Processo 012.592/2017-0) ; e, em 30/8/2012, pelos Senhores Clovis Lascosque, Diretor-Presidente da Codesa, e Hugo José Amboss Merçon de Lima, Diretor de Infraestrutura e Operações (peça 21, p. 2, do TC Processo 012.592/2017-0) .
17.	Cabe ressaltar que, no TC Processo 012.592/2017-0, os Senhores Clovis Lascosque, Diretor-Presidente da Codesa, e Hugo José Amboss Merçon de Lima, Diretor de Infraestrutura e Operações não foram citados pelos débitos apurados no Contrato 77/2009, apesar de terem assinado o 7º termo aditivo ao Contrato 77/2009 em 30/8/2012, uma vez que não foram considerados responsáveis pelos débitos, já que foi identificado que a responsabilidade seria da empresa contratada e de outros funcionários da Codesa que deveriam ter zelado para que o 3º e o 7º termos aditivos contivessem composições de preços adequados para os serviços afetados pelas alterações no projeto original. 
18.	Assim, na instrução com proposta de mérito do TC Processo 012.592/2017-0, que contou com a concordância da Unidade Técnica (peças 120 e 121 do TC Processo 012.592/2017-0) e do Ministério Público junto ao TCU (peça 122 do TC Processo 012.592/2017-0) , houve proposta de julgar irregulares e condenar ao pagamento de débito e multa, além da empresa contratada, os engenheiros e membros da comissão de fiscalização do contrato, o coordenador de engenharia e o coordenador de obras e manutenção da Codesa, que não adotaram providências para que fossem realizadas as devidas revisões e adequações nas composições de preços incluídas no 3º e no 7º termos aditivos, em infringência aos arts. 40, inciso X, e 43, inciso IV, da Lei 8.666/1993, e/ou aprovaram as propostas para celebração dos referidos aditivos que continha essas deficiências.  
19.	Sobre a possibilidade de responsabilização dos coordenadores de área técnica que aprovaram projetos de engenharia com falhas, cabe mencionar o seguinte trecho de enunciado da jurisprudência selecionada do TCU, elaborado com base no Acórdão 1155/2015-TCU-Plenário, de relatoria do Ministro Bruno Dantas: 
A aprovação de projeto de engenharia deficiente ou desatualizado pelo coordenador da área técnica responsável é passível de responsabilização, por constituir manifestação expressa de concordância com as análises técnicas precedentes de subordinados por ele designados (culpa in eligendo) e supervisionados (culpa in vigilando) .
20.	Conforme já mencionado, nas apurações feitas no TC Processo 012.592/2017-0 (tomada de contas especial) , considerou-se não ser o caso de responsabilizar os Senhores Clovis Lascosque, Diretor-Presidente da Codesa e Hugo José Amboss Merçon de Lima, Diretor de Infraestrutura e Operações, que  não foram citados, nem condenados, ao pagamento de débitos apurados no Contrato 77/2009, mesmo sendo signatários do 3º e do 7º termos aditivos ao Contrato 77/2009, sendo que o 7º foi assinado no exercício de 2012. Esse encaminhamento  se coaduna com o entendimento deste Tribunal no sentido de que a culpa in vigilando não pode ser atribuída de forma irrestrita para responsabilizar toda a cadeia hierárquica, conforme trechos  do voto condutor do Acórdão 1581/2017-TCU-Primeira Câmara, de relatoria do Ministro José Mucio Monteiro, e do enunciados de jurisprudência selecionada do TCU formulado com base no Acórdão 2898/2012-TCU-Primeira Câmara, de relatoria da Ministra Ana Arraes, reproduzidos a seguir:
Trecho do voto condutor do Acórdão 1581/2017-TCU-Primeira Câmara: 
17. A culpa in vigilando, por outro lado, surge a partir da falta de fiscalização sobre os procedimentos exercidos por outrem. A respeito, o Tribunal já entendeu que não é possível o exercício da supervisão de forma irrestrita, sob pena de tornar sem sentido o instituto da delegação de competência e inviabilizar o exercício das tarefas próprias e privativas da autoridade delegante.
Enunciado da jurisprudência selecionada do TCU - Acórdão 2898/2012-TCU-Primeira Câmara:
A figura da culpa in vigilando, diretamente aplicável para responsabilização do gestor encarregado de supervisionar e fiscalizar as atividades de seus subordinados, não comporta a ampliação de responsabilidade a toda a cadeia hierárquica.
21.	Consoante o exposto, ainda que não tenha havido o julgamento de mérito do TC Processo 012.592/2017-0 (tomada de contas especial) , tendo em vista que não há proposta de responsabilização de integrante do rol de responsáveis desta prestação de contas de 2012 por ato praticado no exercício ora em análise, bem como que os pareceres da Unidade Técnica (peças119 a 121 do TC Processo 012.592/2017-0) e do Ministério Público junto ao TCU (peça 122 do TC Processo 012.592/2017-0) foram uniformes, considera-se que o julgamento do referido processo sobrestante não refletirá no julgamento das contas de responsáveis neste processo.
22.	Por essas razões, será proposto levantar o sobrestamento da presente prestação de contas, que havia sido determinado por meio do Acórdão 3157/2014-TCU-Segunda Câmara, de relatoria do Ministro Aroldo Cedraz, tendo em vista que o processo sobrestante TC Processo 041.404/2012-2 (representação) foi julgado improcedente mediante o Acórdão 4581/2014-TCU-Segunda Câmara, de relatoria do Ministro Aroldo Cedraz, e que, no processo sobrestante TC Processo 012.592/2017-0, de acordo com os pareceres uniformes da SeinfraPortoFerrovia (peças 119 a 121 do TC Processo 012.592/2017-0) e do Ministério Público junto ao TCU (peça 122 do TC Processo 012.592/2017-0) , não houve proposta de responsabilização de membro integrante do rol de responsáveis da Codesa de 2012 por falha cometida no exercício examinado nestes autos.
EXAME TÉCNICO
I.	Rol de responsáveis
23.	A prestação de contas de 2012 da Codesa foi recebida em 30/9/2013 (peça 1, p. 1) , na vigência da Instrução Normativa TCU 63/2010, que, em seu artigo 10, estabelece que são responsáveis pela gestão os titulares e seus substitutos que desempenharem, durante o período a que se referirem as contas, os cargos de dirigente máximo da unidade jurisdicionada; os membros de diretoria ou ocupante de cargo de direção de hierarquia imediatamente inferior e sucessivo ao do dirigente máximo; e os membros de órgão colegiado que, por definição legal, regimental ou estatutária, seja responsável por ato de gestão que possa causar impacto na economicidade, eficiência e eficácia da gestão da unidade.
24.	Verificou-se que o rol de responsáveis da Codesa (peça 2) incluiu indevidamente os seguintes funcionários, os quais não exerceram as funções estabelecidas no art. 10 da Instrução Normativa TCU 63/2010, para que fossem registrados no rol: a Coordenadora Contábil da Codesa, Senhora Eli Batista de Araújo Pirola (CPF XXX.609.687-XX) (peça 2, p. 13) , e os membros do Conselho Fiscal, Senhores Fernando Antônio Carvalho Baldiotti (CPF XXX.114.586-XX) , Georgenor Cavalcante Pinto (CPF XXX.345.171-XX) , Cláudia Rebello Massa (CPF XXX.694.211-XX) , Flávia Filippi Giannetti (CPF XXX.481.981-XX) , Marcos Antônio Bragatto (CPF XXX.841.577-XX) e Paulo Mattos Júnior (CPF XXX.127.437-XX) os quais não se enquadram como responsáveis da prestação de contas da Codesp de 2012, (peça 2, p. 4, 5, 6, 7 e 8) . A Secex/ES procedeu corretamente ao não inserir esses responsáveis no sistema e-TCU, não sendo necessárias medidas adicionais, pois, mediante consulta ao rol de responsáveis da prestação de contas da Codesa de 2017 (peça 2 do TC Processo 006.074/2019-7) , verificou-se que a companhia não reincidiu nesse erro.
25.	Foram conferidos os dados do rol de responsáveis da Codesa de 2012 (peça 2) mediante consultas ao sistema CPF da Receita Federal do Brasil (RFB) , tendo sido levantadas as inconsistências indicadas no quadro a seguir, razão pela qual, nesta instrução, foram adotados os nomes corretos e completos em relação aos CPFs indicados no rol de responsáveis, constantes do cadastro da RFB, conforme indicado na segunda coluna do quadro a seguir: 
Quadro 1 - Inconsistências nos dados do rol de responsáveis da Codesa de 2012 em relação aos dados do sistema CPF da Receita Federal do Brasil
	Nome e CPF conforme constam no rol de responsáveis da Codesa de 2012
	Nome e CPF corretos de acordo com consultas realizadas no sistema CPF da RFB 

	Armando Antônio Amorim (CPF XXX.892.087-XX) (peça 2, p. 11) 
	Armando Antônio de Amorim (CPF XXX.892.087-XX) (peça 34) 

	Aline Dieguez Barreiro de Meneses Silva (CPF XXX.151.991-XX) (peça 2, p. 12) 
	Aline de Lima Correa Dieguez Barreiro (CPF XXX.151.991-XX) (peça 35) 

Fontes: rol de responsáveis da CODESA de 2012 (peça 2) e consultas ao sistema CPF da RFB (peças 34 e 35) . 
26.	Foram conferidos os dados dos responsáveis cadastrados no e-TCU e realizada correção no único caso em que se identificou necessário, de ajuste do nome da Senhora Aline.
27.	Mediante consulta ao sistema CPF, verificou-se que o Senhor Sandy Roberts Júnior, membro do Conselho de Administração em 2012 (peça 2, p. 10) , é falecido (peça 36) , razão pela qual será proposto encaminhar cópia do acórdão que vier a ser proferido ao espólio ou aos herdeiros desse responsável, destacando que o relatório e o voto que fundamentam a deliberação podem ser acessados por meio do endereço eletrônico www.tcu.gov.br/acordaos e que, caso tenham interesse, o Tribunal pode encaminhar-lhes cópia desses documentos sem quaisquer custos.
Reexame dos encaminhamentos propostos na instrução inicial 	
28.	Na instrução inicial, à peça 13, foram realizadas análises detalhadas quanto aos principais elementos contidos na presente prestação de contas e feita proposta de diligência à Codesa, bem como propostas de encaminhamento a serem consideradas quando da instrução com proposta de julgamento de mérito.
29.	Na instrução à peça 20, considerou-se que os esclarecimentos prestados pela Codesa, em atendimento à diligência, dirimiram as dúvidas referentes às inconsistências nos saldos de algumas contas contábeis, ressalvas que haviam sido apontadas pela Auditoria Independente, não tendo havido propostas de encaminhamento para quando da instrução com proposta de julgamento de mérito.
30.	Nas instruções anteriores (peças 13 e 20) , não foram levantadas irregularidades que justificassem proposta de audiência.
31.	No parágrafo 5 da instrução inicial, registrou-se que as constatações relevantes apontadas pelo Controle Interno no Anexo I do Relatório de Auditoria de Gestão (peça 5, Anexo I, p. 15-22) foram: 1) restrição ao caráter competitivo de certame licitatório de baixa materialidade; 2) não ressarcimento de cessão de um empregado e ato administrativo não motivado; 3) não implementação integral da maioria das recomendações emitidas pelo Controle Interno no Relatório de Auditoria de Gestão nº 11/2012 referentes a problemas de gestão; 4) não atendimento à Solicitação de Auditoria referente ao Instituto de Seguridade Social Portus; e 5) repasses indevidos de contribuições patronais dos participantes assistidos (inativos) ao Portus; e que se consideravam suficientes as recomendações já formuladas pelo Controle Interno, que seriam acompanhadas nas próximas, bem como as propostas de encaminhamento formuladas naquela instrução para quando da instrução com proposta de julgamento de mérito (peça 13, p. 2) .
Ocorrências Relevantes - Anexo I do Relatório de Auditoria de Gestão 11/2013 (peça 5, p. 15-22) :
Restrição ao caráter competitivo do certame licitatório 	
32.	Conforme relatado na instrução inicial (peça 13, p. 2-3) , com base na constatação 1 do Anexo do Relatório do Controle Interno (peça 5, p. 15-16) :
	I) no item 3.0 do edital do Pregão 27/2011, processo 2.989/2011, para aquisição de prótese de perna mecânica, foi previsto que a licitante vencedora deveria ter sede, matriz ou representante fixo na região da Grande Vitória, contrariando o disposto no inciso I, do § 1º, do art. 3º, da Lei 8.666/1993 e jurisprudência do TCU;
	II) o gestor apresentou justificativa no sentido de que a exigência de representante local da vencedora seria em função da necessidade de um período de adaptação e acompanhamento do usuário à prótese;
	III) a justificativa não foi acatada pelo Controle Interno, pois considerou-se que outras empresas não sediadas em Vitória poderiam prestar o suporte necessário ao beneficiário da aquisição no período de adaptação da prótese, desde que tais condições fossem previstas no edital;
	IV) por fim, o Controle Interno recomendou que a Codesa se abstivesse de incluir no edital de licitação cláusula que impeça a participação de empresas licitantes sediadas em local distinto daquele em que se realiza a licitação, caracterizando restrição ao caráter competitivo do certame, em desacordo com o disposto no inciso I, do § 1º, do art. 3º, da Lei 8.666/1993 (item 'i' do Anexo III do Relatório de Auditoria de Gestão - peça 5, p. 34) .
33.	Tendo em vista que não havia evidência de dano ao erário, foi proposto dar ciência à Codesa acerca da irregularidade.
Análise da SeinfraPortoFerrovia
34.	O Controle Interno, em seu Certificado de Auditoria (peça 6) , sugeriu ressalva nas contas do Senhor Jolhiomar Massariol Nascimento (CPF XXX.864.447-XX) , Diretor de Administração e Finanças, pela falha ora em exame (peça 6, p. 1, e peça 5, p. 15-16) . 
35.	Tendo em vista que não houve registro de outras ocorrências de restrição ao caráter competitivo do certame licitatório no relatório de auditoria de gestão do Controle Interno (peça 5) , mas apenas desse único caso, em que a Codesa justificou a exigência de representante local da vencedora seria em função da necessidade de um período de adaptação e acompanhamento do usuário à prótese de perna, considera-se que o fato não tem gravidade suficiente para justificar proposta de ressalva em contas de responsável da Codesa.
36.	Assim, não haverá proposta nesse sentido.
37.	Tendo em vista o tempo decorrido desde o exercício de 2012, considera-se que somente devem ser mantidas propostas de dar ciência de falhas de caráter relevante, pois dar ciência de fatos isolados de menor gravidade ocorridos há mais de oito anos não atenderia aos princípios da eficiência e da efetividade, que devem orientar os processos de controle externo, conforme o preâmbulo da Resolução-TCU 315/2020, que dispõe sobre a elaboração de deliberações que contemplem medidas a serem tomadas pelas unidades jurisdicionadas no âmbito do Tribunal de Contas da União.
38.	Ademais, a Codesa foi incluída no Programa Nacional de Desestatização (PND) , por meio do art. 1º do Decreto 9.582/2019, e o processo de desestatização já foi iniciado, tendo a Antaq aprovado a análise das contribuições para a audiência pública relativa aos documentos técnicos e jurídicos da desestatização da Codesa, conforme publicado no Diário Oficial da União de 6/4/2021 (peça 42) , sendo que, no site do BNDES, há previsão de realização do leilão da companhia ainda este ano, outro motivo pelo qual se entende que eventual proposta de dar ciência de irregularidade não atenderia os princípios da eficiência e da efetividade.
39.	Ante o exposto, não será mantida a proposta de dar ciência da constatação em exame à Codesa, uma vez que tal medida não atenderia aos princípios da eficiência e da efetividade, que devem orientar os processos de controle externo, e que se trata de ocorrência isolada e de menor gravidade, em que não se constatou prejuízo à unidade jurisdicionada.
Não ressarcimento de cessão de empregado e ato administrativo não motivado.
40.	De acordo com a instrução inicial (peça 13, p. 2-3) , com base na constatação 2 do Anexo do Relatório do Controle Interno (peça 5, p. 16) :
	I) no processo 4.452/2011, referente à cessão do empregado José Arildo Valadão de Andrade, não constou dos autos o comprovante de ressarcimento, por parte da Prefeitura Municipal de Marataízes, referente aos meses de março e abril de 2012, o que infringiu o disposto no item 2.1 do Termo Aditivo 9/2012 ao Convênio 5/2011. Da mesma forma, não constaram dos autos as razões que justificassem o interesse da Companhia em ceder o funcionário, sem prejuízo de suas atividades operacionais, uma vez que há déficit no seu quantitativo de recursos humanos;
	II) o gestor informou que foram realizadas cinco cobranças administrativas e que o processo seria encaminhado à Coordenação Jurídica da Companhia para providências de execução judicial. Informou, ainda, que a cessão foi realizada com ônus para a Prefeitura Municipal de Marataízes e que, concluído o período de doze meses, o convênio com aquele município não foi renovado. Acrescentou, ao fim, que o empregado, logo após o retorno à Codesa, em 4/3/2013, pediu rescisão contratual;
	III) embora tenha acatado as justificativas da Codesa, o Controle Interno recomendou que a empresa informasse acerca das medidas adotadas quanto ao não ressarcimento da cessão do empregado José Arildo Valadão, por parte da Prefeitura Municipal de Marataízes, no prazo de 30 dias a contar do recebimento do Relatório de Auditoria de Gestão, bem como fizesse constar, quando da realização dos processos de cessão de seus empregados, as justificativas dos interesses afetos à Administração Pública, sem prejuízo de suas atividades regimentais, em atenção ao princípio da razoabilidade (itens 'j' e 'k' do Anexo III do Relatório de Auditoria de Gestão - peça 5, p. 35) .
41.	Na instrução inicial, considerou-se que, tendo em vista que a Companhia informou que já havia acionado o seu Departamento Jurídico para a adoção das medidas necessárias para a solução da questão relativa ao não ressarcimento da cessão no âmbito judicial e que a Ciset/SG/PR estava realizando o devido acompanhamento da matéria, as providências adotadas eram suficientes. No que tangia à não apresentação das justificativas para a cessão de seu empregado, entendeu que devia ser dada ciência à Codesa acerca da irregularidade.
Análise da SeinfraPortoFerrovia
42.	Em relação à ausência de comprovantes de ressarcimento dos salários do empregado cedido José Arildo Valadão de Andrade referente aos meses de março e abril de 2012, por parte da Prefeitura Municipal de Marataízes, considera-se que a Codesa adotou as medidas pertinentes, pois, conforme informações prestadas à época à equipe de auditoria do Controle Interno, já haviam sido realizadas cinco cobranças administrativas e já havia sido encaminhado o processo para o Departamento Jurídico, para adoção das medidas necessárias, tendo a Codesa, inclusive, determinado o retorno do funcionário aos seus quadros, o qual optou por se desligar em 4/3/2013, razão pela qual não haverá proposta de ressalva em contas de responsável, nem de dar ciência de irregularidade quanto a esse ponto, uma vez que a não comprovação do ressarcimento pela Prefeitura de Marataízes é fato externo à Codesa e que os gestores adotaram todas as providências cabíveis para a situação até a data da auditoria da Ciset.
43.	Quanto à ausência, nos autos do processo 4.452/2011, referente à cessão do empregado José Arildo Valadão de Andrade, das razões que justificassem o interesse da Companhia em ceder o funcionário, uma vez que havia déficit no seu quantitativo de recursos humanos, não consta no Relatório de Auditoria de Gestão do Controle Interno (peça 5, p. 16) informação sobre quem foi o funcionário responsável por autorizar a cessão do Senhor José Arildo Valadão de Andrade sem a devida motivação e em que exercício ocorreu esse fato.
44.	O Controle Interno, em seu Certificado de Auditoria (peça 6) , sugeriu ressalva nas contas do Senhor Jolhiomar Massariol Nascimento (CPF XXX.864.447-XX) , Diretor de Administração e Finanças, pela falha ora em exame (peça 6, p. 1, e peça 5, p. 16) . 
45.	Consultou-se o Regimento Interno da Codesa vigente em 2012 (peça 34) , em especial, as atribuições do Diretor Presidente (item 2.3 - peça 34, p. 6-7) , do Diretor de Administração e Finanças (item 2.4 - peça 34, p. 7) e da Coordenação de Recursos Humanos (peça 2.8.3 - peça 34, p. 17-18) , e não se verificou dispositivo que esclarecesse de maneira inequívoca qual o cargo responsável pela autorização de cessão de servidores, que ocorreu sem a devida motivação. 
46.	Não constam, no relatório do Controle Interno (peça 5) , nem a conduta irregular atribuída ao Diretor de Administração e Finanças, nem a data da autorização da cessão do funcionário, necessária para que se configurar falha ocorrida em 2012.
47.	Conforme a instrução inicial, a Codesa tinha lotação autorizada de 470 empregados e apenas 360, ou seja, 76,6% do total autorizado, estava em efetivo exercício em dezembro de 2012, razão pela qual o Controle Interno considerou que a cessão de funcionários deveria estar devidamente motivada, de forma a demonstrar o interesse da companhia na cessão de funcionários (peça 5, p. 6) .  
48.	Concorda-se com o entendimento de que as cessões de funcionários devem ser devidamente motivadas, de forma a caracterizar o interesse da companhia na cessão, ainda mais em situações em que a Companhia opera com déficit de funcionários.
49.	De outra banda, considera-se que a falha não seria suficiente para justificar medidas adicionais deste Tribunal para sanear os fatos, uma vez que, caso se configurasse a ocorrência da falha, ela não teria gravidade suficiente para justificar proposta de ressalva nas contas de responsável, pelo fato de terem havido apenas dois funcionários da Codesa cedidos em 2012 (peça 5, p. 6) e o Controle Interno ter registrado ausência de motivação apenas na cessão do Senhor José Arildo Valadão de Andrade , não se configurando a ocorrência de falha generalizada, que tenha prejudicado a gestão da Diretoria de Administração e Finanças e da Codesa no período.
50.	Foram examinados os últimos relatórios de gestão da Codesa disponíveis no site do TCU, referentes aos exercícios de 2019 e 2018, em especial, em seus tópicos referentes a Gestão de Pessoas, respectivamente, item 5.2 do relatório de gestão de 2019 (peça 38, p. 61-65) e 5.3 do relatório de gestão de 2018 (peça 39, p. 53-56) e não se identificou informação sobre a existência de funcionário (s) da Codesa cedido (s) .
51.	O TC Processo 006.074/2019-7, prestação de contas de 2018 da Codesa, o mais recente autuado até a data da consulta ao sistema do e-TCU, realizada em 29/3/2021, foi julgado mediante o Acórdão de Relação 1.962/2020-TCU-1ª Câmara, não tendo sido identificado no processo a ausência de motivação na cessão de funcionários da Codesa, até pelo fato de não haver informações quanto à existência de funcionários cedidos, conforme o Relatório de Gestão da Codesa de 2018 (peça 39) .
52.	 Conforme o art. 2º, inciso II, da Resolução TCU 315/2020, ciência é a 'deliberação de natureza declaratória que cientifica o destinatário sobre a ocorrência de irregularidade, quando as circunstâncias não exigirem providências concretas e imediatas, sendo suficiente, para fins do controle, induzir a prevenção de situações futuras análogas' (original sem grifos) .
53.	O art. 9º da Resolução TCU 315/2020 dispõe que as ciências se destinam a reorientar a atuação administrativa do jurisdicionado e evitar: I) a repetição de irregularidade; ou II) a materialização de irregularidade cuja consumação seja menos provável em razão do estágio inicial dos atos que a antecedem e desde que, para preveni-la, for suficiente avisar o destinatário.
54.	Entende-se que os elementos obtidos sobre a realidade atual da Codesa não justificam proposta de dar ciência de irregularidade à companhia, pois se considera inexistirem, atualmente, situações análogas a serem prevenidas/evitadas, conforme exposto a seguir:
I) já se passaram mais de oito anos desde que a ausência de motivação de cessão do empregado José Arildo Valadão de Andrade, sendo a realidade atual da empresa diferente daquela que existia em 2012;
II)	 o referido servidor pediu rescisão contratual em 4/3/2013, razão pela qual a eventual cessão fora do interesse da Codesa deixou de existir; 
III) em 2012, havia apenas dois funcionários cedidos e a falha foi identificada apenas na cessão desse funcionário, o que indica ter sido um caso pontual;
IV) examinando os relatórios de gestão dos exercícios de 2018 e 2019 da Codesa, não há informações sobre a existência de funcionários cedidos, razão pela qual se entende que possível proposta de dar ciência não seria útil para a companhia;  
V)	 consultando a prestação de contas da Codesa mais recente até o momento, TC Processo 006.074/2019-7, relativa ao exercício de 2018, julgada mediante o Acórdão de Relação 1.962/2020-TCU-1ª Câmara, não foi identificada ausência de motivação na cessão de funcionários da Codesa, a qual, se houvesse, teria dado ensejo a proposta de dar ciência nas referidas contas de 2018; e 
VI) a Codesa foi incluída no Programa Nacional de Desestatização, por meio do art. 1º do Decreto 9.582/2019, e o processo de desestatização já foi iniciado, tendo a Antaq aprovado a análise das contribuições para a audiência pública relativa aos documentos técnicos e jurídicos da desestatização da Codesa, publicada no Diário Oficial da União de 6/4/2021 (peça 42) , sendo que, no site do BNDES, há previsão de realização do leilão da companhia ainda este ano, outro motivo pelo qual se entende que eventual proposta de dar ciência de irregularidade não atenderia os princípios da eficiência e da efetividade.
55.	Ante o exposto, considera-se que não há elementos para propor ressalva em contas de responsável por esse ponto, nem para propor dar ciência de irregularidade à Codesa. 
Não aplicação efetiva do Plano de Ação referente ao Relatório de Auditoria de Gestão referente à Avaliação de Gestão de 2011.
56.	De acordo com a instrução inicial (peça 13, p. 3-5) , com base na constatação 3 do Anexo do Relatório do Controle Interno (peça 5, p. 17) :
I) das dezessete recomendações emitidas no Plano de Ação, apenas duas foram integralmente cumpridas pela Companhia em 2013, conforme quadro demonstrativo reproduzido à peça 13, p. 3-5.
II) segundo a Ciset/SG/PR, a Codesa não se manifestou sobre a situação e deveria, urgentemente, propor um plano de ação realista, dentro de suas capacidades administrativas e operacionais, com vistas a superar os seus graves problemas de gestão (item 'l' do Anexo III do Relatório de Auditoria de Gestão - peça 5, p. 35) ;
III) embora não tenha havido manifestação da Codesa sobre esse achado, registrou-se, na instrução inicial, que a companhia se pronunciou, no Relatório de Gestão, acerca de cada uma das recomendações relacionadas pela Ciset/SG/PR, ora apresentando justificativas para o não atendimento e apontando o estágio em que se encontravam as providências, ora discordando do posicionamento da Ciset/SG/PR;
IV) informou-se que essas questões já foram tratadas nas contas de 2011 e as justificativas foram analisadas nos itens 18.3 e 18.4 daquela instrução, cujos conteúdos são indicados a seguir:
a)	no item 18.3 da instrução inicial (peça 13, p. 24-28) , registrou-se, no item 10.1.3 do Relatório de Gestão (peça 11, p. 92-106) , que a Codesa deu atendimento a diversas deliberações da Ciset/SG/PR em 2012, todas elas emitidas no Relatório de Gestão 11/2012, referente às contas de 2011 da empresa. 
b) a Ciset/SG/PR teria se manifestado no sentido de que a maioria de suas recomendações constantes do Plano de Ação referente à Avaliação de Gestão de 2011 não haviam sido integralmente implementadas pela Codesa, conforme registrado no item 6.4.3 da instrução inicial, em que se realizou uma análise mais detalhada acerca do efetivo cumprimento pela Codesa das recomendações da Ciset/SG/PR à peça 13, p. 24-28) ; e
c)	entretanto, conforme o item 18.4 da instrução inicial, a Ciset/SG/PR se manifestou no sentido de que todas as recomendações que estavam pendentes de atendimento em 2012 estavam em fase ou processo de implantação, conforme estaria registrado no item 6.4.3 da instrução.  
57.	Tendo em vista as informações contidas na instrução inicial e no relatório da Ciset/SG/PR, verificou-se que a maior parte das recomendações feitas em 2012 pela Ciset quando da análise da gestão do exercício anterior estavam em implementação, razão pela qual os elementos são indicativos de que os gestores de 2012 agiram para atender as recomendações, apesar de não as terem atendido plenamente, o que atenua a falha no não atendimento integral do referido Plano no exercício de 2012.
58.	No Certificado de Auditoria do Controle Interno, atribuiu-se a responsabilidade pela não aplicação efetiva do Plano de Ação referente ao Relatório de Auditoria de Gestão da Codesa de 2011 aos Senhores Clóvis Lascosque (CPF XXX.761.807-XX) , Diretor Presidente no período de 29/11/2011 a 31/12/2012; Jolhiomar Massariol Nascimento (CPF XXX.864.447-XX) , Diretor de Administração e Finanças no período de 18/7/2011 a 21/12/2012; e ao Hugo José Amboss Merçon de Lima (CPF XXX.020.107-XX) , Diretor de Infraestrutura e Operações, no período de 9/11/2007 a 31/12/2012 (peça 6, p. 1-2) . 
Análise da SeinfraPortoFerrovia
59.	Das recomendações da Ciset indicadas no quadro do item 6.4.3 da instrução inicial, consideradas não atendidas em 2012, consideram-se mais relevantes apenas as examinadas em seguida.
Recomendação da Ciset/SG/PR à Codesa: abster-se de realizar compras diretas sem a devida análise do departamento jurídico da Companhia 
60.	De acordo com o relatório do Controle Interno, a Codesa declarou que (peça 11, p. 98) :
	I) mantinha a posição já externada na Carta DIRPRE/294/2012, no sentido de que, todas as vezes que procederam a esse tipo de contratação, observaram as disposições da Norma de Compras e Serviços, não ficando caracterizado que a Administração absteve-se da devida análise do setor jurídico da Companhia, uma vez que a Coordenação Jurídica (Cojuri) participou ativamente da elaboração da norma e aprovou os procedimentos nela contidos, que contemplam inclusive a determinação feita pelo TCU à Codesa no Acórdão 1782/2010-TCU-Plenário, de relatoria do Ministro Raimundo Carreiro;
	II) o TCU, no Acórdão 2616/2008-TCU-Plenário, de relatoria do Ministro Ubiratan Aguiar, para esse tipo de contratação, para assegurar a satisfação do interesse público, não recomenda o excesso de formalismo e de exigências desnecessárias, em nome dos princípios da proporcionalidade e da razoabilidade;
	III) não estava descuidando do devido rigor legal, mas conduzindo o procedimento de forma a viabilizar a eficiência na prestação do serviço público e agindo com objetividade, observando a legislação e a jurisprudência do TCU, enfim, cumprindo a Lei 8.666/1993.
61.	São improcedentes os argumentos apresentados pela Codesa quanto a esse ponto, pois, nos exercícios de 2011 e 2012, aplicava-se a Lei 8.666/1993 às contratações realizadas pelas sociedades de economia mista, consoante o art. 1º, parágrafo único, da Lei 8.666/1993.
62.	Assim, ainda que a Codesa tenha editado Norma de Compras e Serviços, isso não a desobrigava de observar os dispositivos da Lei 8.666/1993, sendo que, conforme o art. 38, inciso VI e parágrafo único, da referida lei, deve haver parecer jurídico previamente às contratações diretas.
63.	 Sobre as deliberações do TCU mencionadas pela Codesa, também não são suficientes para afastar a irregularidade, uma vez que, não tratam de assuntos relacionados a parecer jurídico, mas de matéria diversa, conforme exposto a seguir.  
64.	Por meio do Acórdão 1782/2010-TCU-Plenário, de relatoria do Ministro Raimundo Carreiro, este Tribunal proferiu as seguintes determinações à Codesa:
9.6.1. faça constar dos processos de contratação direta, inclusive por meio de licitação com base no art. 24, incisos I e II, da Lei 8.666/1993, pesquisa de preços de mercado, no número mínimo de três cotações válidas, elaborados por empresas do ramo, com identificação do servidor responsável pela consulta, conforme iterativa jurisprudência deste Tribunal (Acórdão 1545/2003-TCU-Primeira Câmara - Relação 49/2003, 222/2004-1ª Câmara e 2.975/2004-1ª Câmara) ;
9.6.2. realize a verificação, previamente à autorização de pagamento, da regularidade da empresa contratada em relação ao recolhimento das contribuições previdenciárias (INSS) , bem como quanto ao Fundo de Garantia por Tempo de Serviço - FGTS, mesmo nos casos de contratação por dispensa ou inexigibilidade de licitação, haja vista a vedação constante do § 3º do art. 195 da Constituição Federal e do art. 2º da Lei nº 9.012/1995;
9.6.3. realize uma única contratação para os serviços de diagramação e editoração dos balanços da empresa, tanto para a publicação no sítio oficial da Codesa e no diário oficial quanto nos jornais de grande circulação;
65.	Destarte, o Acórdão 1782/2010-TCU-Plenário, mencionado pela Codesa, trata das exigências de pesquisa de preços previamente à contratação direta (art. 26 da Lei 8.666/1993) , da necessidade de verificação da regularidade no recolhimento das contribuições previdenciárias pelo contratado, de forma a evitar prejuízos à Administração (art. 71, § 1º, da Lei 8.666/1993) e do fracionamento de despesas (art. 23, §§ 1º, 2º e 5º, da Lei 8.666/1993) , razão pela qual não guardam correlação com a questão da necessidade de parecer jurídico previamente a contratações diretas, não se aproveitando o argumento apresentado pela Codesa. 
66.	De forma análoga, o Acórdão 2616/2008-TCU-Plenário, também mencionado pela Codesa, não serve de fundamento para a posição da entidade, uma vez que, no referido decisum, este Tribunal não tratou de assuntos relacionados a parecer jurídico, mas apenas reconheceu que não seria exigível, naquele caso concreto, a comprovação de regularidade fiscal para as contratações por meio de dispensa fundamentadas no art. 24, incisos I e II, da Lei 8.666/1993.
67.	Conforme decisões deste Tribunal, a exemplo do enunciado da jurisprudência selecionada do TCU a seguir:
Enunciado da jurisprudência selecionada do TCU, fundamentado no Acórdão 11907/2011-TCU-Segunda Câmara, de relatoria do Ministro Augusto Sherman:
É obrigatória a emissão de pareceres jurídicos em relação às minutas dos editais de licitação, dispensa ou inexigibilidade e de contratos, bem como que tais pareceres constem nos processos (...) .
68.	Ante o exposto, considera-se que a conduta dos responsáveis, ao manterem procedimento que contrariava o art. 38, inciso IV, da Lei 8.666/1993, mesmo após a falha ter disso apontada pela Ciset/SG/PR no relatório de auditoria referente à prestação de contas de 2011 (peça 4, p. 15-19 do TC Processo 044.906/2012-9) , foi reprovável.
69.	No Certificado de Auditoria do Controle Interno, atribuiu-se a responsabilidade pela não aplicação efetiva do Plano de Ação referente ao Relatório de Auditoria de Gestão da Codesa de 2011 aos Senhores Clóvis Lascosque (CPF XXX.761.807-XX) , Diretor Presidente no período de 29/11/2011 a 31/12/2012; Jolhiomar Massariol Nascimento (CPF XXX.864.447-XX) , Diretor de Administração e Finanças no período de 18/7/2011 a 21/12/2012; e Hugo José Amboss Merçon de Lima (CPF XXX.020.107-XX) , Diretor de Infraestrutura e Operações, no período de 9/11/2007 a 31/12/2012 (peça 6, p. 1-2) . 
70.	Examinando o Regimento Interno da Codesa vigente à época, competia à Coordenação de Suprimentos coordenar a execução das políticas de suprimento de materiais e de bens patrimoniais e de contratação de serviços, tendo como atribuições adotar providências para a contratação de serviços diversos e compras de material de consumo e bens patrimoniais (item 2.9.5, caput e alínea 'a', do Regimento Interno da Codesa - peça 35, p. 25) , sendo que essa coordenação estava subordinada ao Diretor de Infraestrutura e Operações (peça 35, p. 3) , a quem competia supervisionar, coordenar e controlar as atividades da Assessoria e das Coordenações que lhes forem diretamente subordinadas, bem como diligenciar para o cumprimento das solicitações dos órgãos de fiscalização e de controles interno e externo, no âmbito de sua competência (item 2.5 do Regimento Interno da Codesa - peça 35, p. 7) .
71.	Ante o exposto, tendo em vista as atribuições do Senhor Hugo José Amboss Merçon de Lima (CPF XXX.020.107-XX) , Diretor de Infraestrutura e Operações, no período de 9/11/2007 a 31/12/2012 (peça 2, p. 2) , e o detalhamento de sua responsabilidade feito na matriz de responsabilização à peça 44, será proposto julgar regulares com ressalva as contas desse responsável em virtude dessa falha. 
72.	À Coordenação Jurídica, vinculada ao Diretor Presidente (peça 35, p. 3) , competia a emissão de pareceres jurídicos previamente às contratações, conforme as atribuições previstas no item 2.7.5 do Regimento Interno da Codesa (peça 35, p. 12, porém, o Coordenador Jurídico não integra o rol de responsáveis da Codesa (peça 2) . 
73.	Além disso, entende-se que não seria o caso de se responsabilizar o Diretor Presidente, cujas atribuições são bastante abrangentes, por se tratar de ocorrência que estava relacionada com a Coordenação de Suprimentos, subordinada à Diretoria de Infraestrutura e Operações.
74.	A Lei 13.303/2016, conhecida como Lei das Estatais, passou a dispor sobre normas sobre  licitações e contratos aplicáveis às empresas públicas e às sociedades de economia mista, razão pela qual, atualmente, elas não são regidas mais pela Lei 8.666/1993, sendo que a Lei das Estatais não contém disposição expressa exigindo parecer jurídico, diferentemente da Lei 8.666/1993.
75.	Ante a alteração na legislação vigente, não cabe proposta de dar ciência da falha ocorrida em 2012, uma vez que as licitações e contratos da Codesa não se regem mais pela Lei 8.666/1993, mas pela Lei 13.303/2016, razão pela qual tal medida não atenderia aos princípios da eficiência e da efetividade, que devem orientar os processos de controle externo, nem serviria para a finalidade prevista para tal medida nos arts. 2º e 9º da Resolução TCU 315/2020 e no art. 2º, inciso II, e item 1 da Parte I do Anexo Único da Portaria Segecex 9/2020, qual seja, evitar repetição de possíveis irregularidades. 
76.	Ante o exposto, será proposto julgar regulares com ressalva as contas do Senhor Hugo José Amboss Merçon de Lima (CPF XXX.020.107-XX) , Diretor de Infraestrutura e Operações, no período de 9/11/2007 a 31/12/2012 (peça 6, p. 1-2) , em virtude do omissão no dever de determinar que os processos de contratação direta fossem encaminhados para a devida análise pelo departamento jurídico da Codesa, em descumprimento ao art. 38, inciso VI e parágrafo único, da Lei 8.666/1993 e à recomendação feita pela Ciset/SG/PR no Relatório de Auditoria de Gestão da Codesa de 2011. 
Recomendação da Ciset/SG/PR à Codesa: exigir que as propostas para a realização de obras e serviços de engenharia sejam acompanhadas de seu BDI detalhado, conforme dispõe o § 7º, do art. 127 da Lei 12.309/2010 (LDO 2011) 
77.	De acordo com o relatório do Controle Interno, a Codesa declarou que mantinha a justificativa anteriormente apresentada à Ciset, no entanto, naquilo que a Codesa pudesse aprimorar, estaria atenta e alertaria os diversos setores (peça 11, p. 102) .
78.	Conforme análise da Ciset/SG/PR, apesar das justificativas apresentadas pela Codesa, foi verificada constatação idêntica no exercício de 2012 (peça 5, p. 19) , que foi registrada no Anexo II - Constatações de caráter formal, Constatação 2: Impropriedades em processos licitatórios, Fato 1: Ausência de detalhamento de BDI (peça 5, p. 13 e 30-31) .
79.	No caso, a Ciset/SG/PR relatou que, ao analisar o processo 2.709/2011, referente ao Pregão 5/2012, que visava à contratação de empresa especializada para prestação de serviços de manutenção corretiva da iluminação do cais de Capuaba e do cais comercial e mudança do alimentador aéreo da retroárea de Capuaba, no valor de R$ 725.502,32 (anual) , não identificou, nos autos, a descrição pormenorizada de cada componente do BDI no percentual de 27,54%, contrariando o disposto no § 7°, do art. 125, da Lei 12.465/2011 (LDO 2012) , que dispôs:
Art. 125. O custo global de obras e serviços de engenharia contratados e executados com recursos dos orçamentos da União será obtido a partir de composições de custos unitários, previstas no projeto, menores ou iguais à mediana de seus correspondentes no Sistema Nacional de Pesquisa de Custos e Índices da Construção Civil - SINAPI, mantido e divulgado, na internet, pela Caixa Econômica Federal e pelo IBGE, e, no caso de obras e serviços rodoviários, à tabela do Sistema de Custos de Obras Rodoviárias - SICRO, excetuados os itens caracterizados como montagem industrial ou que não possam ser considerados como de construção civil.
§ 7º O preço de referência das obras e serviços de engenharia será aquele resultante da composição do custo unitário direto do sistema utilizado, acrescido do percentual de Benefícios e Despesas Indiretas - BDI, evidenciando em sua composição, no mínimo:
I - taxa de rateio da administração central;
II - percentuais de tributos incidentes sobre o preço do serviço, excluídos aqueles de natureza direta e personalística que oneram o contratado;
III - taxa de risco, seguro e garantia do empreendimento; e
IV - taxa de lucro. 
80.	A Codesa reconheceu que não foi acostado aos autos a planilha de composição do BDI no percentual de 27,54%, mas considerou que a citada planilha tem caráter meramente declaratório e auxiliar na análise julgamento da proposta mais vantajosa. 
81.	A Ciset/SG/PR considerou que a planilha anexa ao termo de referência na qual constava o modelo de detalhamento do BDI não foi observada pela empresa vencedora e que não tinha caráter meramente declaratório, como afirmou o gestor, servindo para discriminar sua composição, bem como verificar se os tributos foram detalhados de forma correta, em atendimento à Lei 12.465/2011 (peça 5, p. 31) .
82.	Tendo em vista a informação de que existia modelo de planilha que previa o detalhamento da composição do BDI anexa ao termo de referência do Pregão 5/2012, considera-se que a falha na aceitação do BDI não discriminado foi da Comissão de Licitação e, portanto, que não caberia propor ressalva nas contas do Diretor de Infraestrutura e Operações da Codesa pela falha, por não ser exigível que ele se detenha sobre todos os detalhes de todas as licitações realizadas no exercício.
83.	Registre-se que se consultou, em 22/3/2021, os Pregões de 2021 divulgados no site da Codesa (peça 28) e, examinando-se os documentos do Pregão 6/2021 (peças 29-33) , identificou-se modelo de planilha a ser apresentada pelas licitantes para o detalhamento do BDI (peça 33) , razão pela qual se considera desnecessário proposta de dar ciência de irregularidade à Codesa, pois a empresa já adota planilha com vistas a obter a composição do BDI das licitantes.
84.	Ante o exposto, não haverá proposta de encaminhamento quanto a esse ponto. 
Recomendação da Ciset/SG/PR à Codesa: Atualizar as informações dos imóveis sob sua responsabilidade no sistema SPIUnet.
85.	No quadro contido no item 6.4.3 da instrução inicial (peça 13, p. 3-5) , constou a informação de que a situação dos imóveis com prazo de avaliação vencido permanecia e não havia sido corrigida em 2012, mesmo tendo sido apontada a falha pela Ciset em relação ao exercício de 2011 (peça 5, p. 17-20) .
86.	Conforme a Portaria Interministerial STN/MF e SPU/MPOG 322/2001, era considerado indispensável o gerenciamento e o registro contábil dos imóveis utilizados pelo Serviço Público Federal, possibilitando o aproveitamento eficaz de suas ocupações, evitando despesas adicionais com aquisições ou locações desnecessárias; bem como indispensável o conhecimento permanente e atualizado dos imóveis da União para um efetivo gerenciamento.
87.	Considerando que a gestão de imóveis da União sob sua responsabilidade é atividade relevante para a Codesa, era necessário que a companhia realizasse o devido controle patrimonial dos bens imóveis por ela administrados, sendo reprovável o fato de não terem sido adotadas medidas em 2012 para corrigir a falha que já havia sido apontada na prestação de contas de 2011.
88.	De acordo com o Regimento Interno da Codesa vigente à época, competia à Coordenação de Serviços Gerais, a quem competia coordenar as atividades de controle de bens patrimoniais (item 2.8.4, caput, do Regimento Interno da Codesa - peça 35, p. 19) , sendo que essa coordenação estava subordinada ao Diretor de Administração e Finanças (peça 35, p. 3) , a quem competia supervisionar, coordenar e controlar as atividades da Assessoria e Coordenações que lhes forem diretamente subordinadas, bem como diligenciar para o cumprimento das solicitações dos órgãos de fiscalização e de controles interno e externo, no âmbito de sua competência (item 2.4 do Regimento Interno da Codesa - peça 35, p. 7) .
89.	Tendo em vista as atribuições do Senhor Jolhiomar Massariol Nascimento (CPF XXX.864.447-XX) , Diretor de Administração e Finanças, no período de 18/7/2011 a 21/12/2012 (peça 2, p. 3) , e o detalhamento de sua responsabilidade feito na matriz de responsabilização à peça 44, será proposto julgar regulares com ressalva as contas desse responsável em virtude da omissão no dever de determinar providências para que o cadastro dos imóveis da União sob responsabilidade da Codesa estivesse devidamente atualizado no Sistema de Gerenciamento dos Imóveis de Uso Especial da União (SPIUnet) , o que afrontou aos princípios da eficiência e da transparência e ao princípio contábil da oportunidade.
90.	Registre-se que, por meio do Acórdão de Relação 1.962/2020-TCU-1ª Câmara, de relatoria do Ministro Bruno Dantas, que julgou a prestação de contas da Codesa de 2017 (TC Processo 006.074/2019-7) , foi dado ciência, com fundamento no art. 7º da Resolução TCU 265/2014, à entidade, da seguinte impropriedade, para que fossem adotadas medidas internas com vistas à prevenção de ocorrência de outras semelhantes, razão pela qual descaberia repetir proposta de mesmo sentido já proferida recentemente:
1.7.11. incorreção e desatualização dos registros legais e contábeis relacionados à gestão do patrimônio imobiliário sob responsabilidade da Codesa, identificada no Sistema de Gerenciamento dos Imóveis de Uso Especial da União (SPIUnet) , o que afronta aos princípios da eficiência e da transparência, e ao princípio contábil da oportunidade (subitem 5.1.1.1 do Relatório de Auditoria Anual de Contas) 
Outras recomendações da Ciset/SG/PR nas contas de 2011
91.	Tendo em vista que as outras recomendações indicadas no quadro contido no item 6.4.3 da instrução inicial (peça 13, p. 3-5) eram relativas a impropriedades ou estavam em processo de implementação, não haverá proposta de encaminhamento quanto a elas.
Não atendimento à Solicitação de Auditoria referente ao Portus.
92.	De acordo com o item 6.4.4 da instrução inicial (peça 13, p. 5-8) :
	I) o Controle Interno, por meio de Solicitação de Auditoria, requisitou uma extensa documentação referente ao Portus, não atendida pela Codesa, conforme resumido no quadro contido na instrução inicial à peça 13, p. 5-6, o que o impediu de atender à determinação contida no item 1.5.3 do Acórdão 2785/2011-TCU-Primeira Câmara, de relatoria do Ministro Walter Alencar Rodrigues, referente ao Portus;
	II) a Codesa não se manifestou sobre a ocorrência, razão pela qual o Controle Interno entendeu que restou configurada infração ao disposto no art. 26 da Lei 10.180/2001, que determina a obrigatoriedade de disponibilização de informações, processos e documentos aos órgãos de Controle Interno;
	III) a Ciset/SG/PR recomendou que a Codesa disponibilizasse aos órgãos de Controle Interno todas as informações, processos e documentos solicitados, na forma solicitada, nos termos do artigo 26 da Lei 10.180/2001 (item 'm' do Anexo III do Relatório de Auditoria de Gestão - peça 5, p. 35) ;
	IV) o mencionado Acórdão 2785/2011-TCU-Primeira Câmara, prolatado no âmbito do TC-Processo 020.032/2007-9, relativo à prestação de contas da Codesp do exercício 2006, assim dispõe:
1.5.1. determinar à Codesp que adote as providências abaixo relacionados, informando a este Tribunal, no prazo de 30 dias, os respectivos resultados e desdobramentos:
1.5.1.1. desconto nas futuras contribuições a pagar devidas ao Portus dos valores indevidamente pagos em razão do reconhecimento de dívida inexistente entre a Codesp e o Portus, conforme critérios de cálculo contidos no Acórdão 169/2005-TCU-Plenário.
 (...) 
1.5.3. determinar à Secretaria de Controle Interno da Presidência da República - CISET/SG/PR, que apure nas contas anuais da Codesp se os repasses realizados pela Companhia ao Portus, a título de reconhecimento de dívida, objeto da determinação contida no subitem 1.5.1.1 deste Acórdão, ocorreram com outras Patrocinadoras aderentes ao Plano de Benefícios do Portus - PBPI;'
	V) anteriormente ao Acórdão 2785/2011-TCU-Primeira Câmara, foi prolatado, no âmbito do TC Processo 020.032/2007-9, o Acórdão 659/2009-TCU-Plenário, de relatoria do Ministro Walton Alencar Rodrigues, mediante o qual foi determinado que a Codesp que:
9.1. com fulcro no art. 45 da Lei nº 8.443/92, assinar prazo de trinta dias para que a Companhia Docas do Estado de São Paulo adote as providências necessárias ao exato cumprimento da lei, no sentido de fazer cessar os repasses relativos ao contrato de reconhecimento e parcelamento de dívida firmado com o Portus Instituto de Seguridade Social, referente ao período entre dezembro de 2000 e 22/8/2005, considerando que tais repasses afrontam o art. 13, inc. II, do regulamento do Plano de Benefícios aprovado em 19/12/2000 pela SPC, o art. 6º, § 3º, da Lei Complementar nº 108/2001, e os arts. 17 e 18 da Lei Complementar nº 109/2001;
VI) no seu voto, o Relator assim se pronunciou acerca da ilegalidade dos repasses:
' ....
No momento, vislumbro que o cerne da questão reside em dois pontos.
	Nos termos do art. 13, inc. II, do regulamento do Plano de Benefícios vigente a partir de 19/12/2000, uma das fontes de receita para o custeio do Plano de Benefícios é a contribuição mensal de cada Patrocinadora, 'mediante o recolhimento de percentual sobre o total de salários de participação dos participantes ativos' (fl. 610) .
	Já o art. 6º, § 3º, da Lei Complementar nº 108/2001, e os arts. 17 e 18 da Lei Complementar nº 109/2001 estipulam, respectivamente, que é vedado ao patrocinador assumir encargos adicionais para o financiamento dos planos de benefícios, além daqueles previstos nos respectivos planos de custeio, que as alterações processadas nos regulamentos dos planos só se aplicam a partir de sua aprovação pelo órgão regulador e fiscalizador e que o plano de custeio deve estar em conformidade com os critérios fixados pelo órgão regulador e fiscalizador.
	Nenhuma das respostas acostadas aos autos pela Codesp (an.3, fls. 1/29, e an.6, fls. 1/25) e pelo Portus (an.2, fls. 1/342, an.7, fls. 1/33, e v.p., fls. 1.060/1.088) têm o condão de elidir as irregularidades apuradas.
	VII) dessa forma, o TCU considerou como irregulares as contribuições relativas aos participantes assistidos (inativos) , realizadas pelos patrocinadores do PBP1 ao PORTUS no período compreendido entre 19/12/2000 e 22/8/2005, assim como os termos de reconhecimento de dívidas que contemplem essas contribuições. As contribuições relativas aos participantes assistidos a partir de 22/8/2005 foram consideradas regulares.
	VIII) a Codesa, em resposta à diligência da Ciset/SG/PR, informou que recolheu ao Portus contribuições paritárias correspondentes às contribuições dos segurados assistidos, a partir da Competência 1/2001.
93.	No item 6.4.4 da instrução inicial (peça 13, p. 5-8) , considerou-se que, tendo em vista que essas contribuições foram consideradas irregulares pelo TCU e a Codesa não forneceu as informações requisitadas pela Ciset/SG/PR, entendia-se como necessária a realização de determinação à Codesa, no sentido de disponibilizar ao Controle Interno toda a documentação que viesse a ser requisitada com a finalidade ao atendimento do referido Acórdão 2785/2011-TCU-Primeira Câmara.
Análise da SeinfraPortoFerrovia
94.	Mediante o item 1.5.3 do Acórdão 2785/2011-TCU-Primeira Câmara, de relatoria do Ministro Walter Alencar Rodrigues, este Tribunal determinou à Ciset/SG/PR, que apurasse, nas contas anuais da Codesp se os repasses realizados pela Companhia ao Portus, a título de reconhecimento de dívida, objeto da determinação contida no subitem 1.5.1.1 deste Acórdão, ocorreram com outras Patrocinadoras aderentes ao Plano de Benefícios do Portus (PBPI) .
95.	No TC Processo 020.032/2007-9, prestação de contas de 2006 da Codesp, foi realizada diligência à Secretaria de Controle Interno da Presidência da República (Ciset/SG/PR) , que declarou que a determinação contida no item 1.5.3 do Acórdão 2785/2011-TCU-Primeira Câmara, em relação às demais Companhias Docas, seria efetuada no âmbito dos relatórios de auditoria de gestão de cada companhia, visto que não afetavam a gestão da Codesp (peça 35 do TC Processo 020.032/2007-9) .
96.	Na instrução à peça 37, a qual contou com a concordância da Unidade Técnica, concordou-se com o referido entendimento da Ciset/SG/PR.
97.	Examinando as demais peças sobre o monitoramento feito no TC Processo 020.032/2007-9 (prestação de contas de 2006 da Codesp) , inclusive os Acórdão 5692/2013-TCU-Primeira Câmara e 1.854/2015-TCU-1ª Câmara, ambos de relatoria do Ministro Walton Alencar Rodrigues, verificou-se que, no referido processo, foi tratado o monitoramento do cumprimento das determinações contidas no Acórdão 2785/2011-TCU-Primeira Câmara apenas no âmbito da Codesp, tendo havido concordância com o entendimento de que a determinação contida no item 1.5.3 do Acórdão 2785/2011-TCU-Primeira Câmara, em relação às demais Companhias Docas, seria efetuada no âmbito dos relatórios de auditoria de gestão de cada companhia.
98.	No item 6.4.4 da instrução inicial (peça 13, p. 5-8) , considerou-se que, tendo em vista que essas contribuições foram consideradas irregulares pelo TCU e a Codesa não forneceu todas as informações requisitadas pela Ciset/SG/PR, entendia-se necessário propor determinar à Codesa que disponibilizasse ao Controle Interno toda a documentação que viesse a ser requisitada com a finalidade de atendimento ao referido Acórdão 2785/2011-TCU-Primeira Câmara.
99.	Registre-se que, no Relatório de Auditoria de Gestão da Codesp de 2013 (peça 3 do TC Processo 026.190/2014-1) , exercício seguinte ao ora em análise, acerca do cumprimento da recomendação da CGU no sentido de que fossem disponibilizados todas as informações, processos e documentos solicitados, nos termos do art. 26 da Lei 10.180/2001, a Codesa declarou que (peça 3, p. 89, do TC Processo 026.190/2014-1) :
	I) haviam sido atendidos os itens 'a', 'd' e 'f' requisitados pela Ciset;
	II) a dificuldade no envio das retificações decorreu de uma série de afastamentos por licença médica do profissional responsável na Codesa pelo pagamento de inativos a gestão de assuntos relacionados ao Portus e que a situação foi ainda não havia sido equacionada;
	II) quanto à ausência de fiscalizações da Codesa na Portus em 2012, entendia que, conforme a Portaria 459/2011 da Diretoria Colegiada da Superintendência Nacional de Previdência Complementar (Previc) , a intervenção na Portus inviabilizava a fiscalização ordinária das patrocinadoras, já que cabia ao interventor realizar os estudos e auditorias na entidade sob intervenção;
	III) quanto aos itens 'c', 'e' e 'h', encaminharam por e-mail da auditoria interna os arquivos em Excel, conforme solicitado pela equipe de auditores da Ciset e que, quanto aos itens 'g' e 'i' estavam contemplados na resposta à constatação 5. 
100.	Nos relatórios de auditoria do Controle Interno dos exercícios de 2013 (peça 5 do TC Processo 026.190/2014-1) e 2015 (peça 7 do TC Processo 000.242/2017-9) , não consta análise sobre a documentação que a Codesa declarou ter enviado, razão pela qual não foram fornecidos elementos que demonstrem a ocorrência de contribuições patronais indevidas à Portus referentes a inativos.
101.	Entende-se não ser o caso de manter a proposta feita na instrução inicial de determinar à Codesa que disponibilize ao Controle Interno toda a documentação que vier a ser requisitada com a finalidade de atendimento ao referido Acórdão 2785/2011-TCU-Primeira Câmara, uma vez que:
	a) os dados contidos no Relatório de Gestão da Codesa de 2013 (peça 3, p. 89, do TC Processo 026.190/2014-1) indicam que as informações teriam sido prestadas à Ciset , ainda que com atraso (peça 3, p. 89, do TC Processo 026.190/2014-1) , porém, não há indícios de que tenham sido analisadas, considerando a ausência de exame sobre esse tópico nos relatórios de auditoria do Controle Interno dos exercícios de 2013 (peça 5 do TC Processo 026.190/2014-1) e 2015 (peça 7 do TC Processo 000.242/2017-9) ;
	b) há fragilidade nos fundamentos que comprovariam que a mesma ocorrência identificada na prestação da Codesp de 2006 tenha ocorrido na Codesa, conforme análise realizada no tópico a seguir desta instrução; 
	c) já se passaram mais de oito anos dos fatos a serem investigados, existindo outras prioridades a serem perseguidas tanto pelo TCU quanto pela CGU, inclusive relativas a fatos que possuem indícios de irregularidades; 
	d) a Portus está em intervenção federal desde 2011 (peça 8, p. 69, do TC Processo 006.074/2019-7) , a qual se estendia até a data da consulta realizada ao seu site, em 6/4/2021 (peça 41) , em virtude de sua situação de insolvência, razão pela qual, mesmo que CGU e TCU envidassem esforços para apurar possíveis pagamentos indevidos ocorridos há mais de oito anos, dificilmente o Instituto teria recursos para ressarcir a Codesa;
	e) além disso, a Codesa foi incluída no Programa Nacional de Desestatização, por meio do art. 1º do Decreto 9.582/2019, e o processo de desestatização já foi iniciado, tendo a Antaq aprovado a análise das contribuições para a audiência pública relativa aos documentos técnicos e jurídicos da desestatização da Codesa, publicada no Diário Oficial da União de 6/4/2021 (peça 42) , sendo que, no site do BNDES, há previsão de realização do leilão da companhia ainda este ano;
	f) dessa forma, não haveria tempo hábil para que este Tribunal adotasse medidas que resultassem, eventualmente, em ressarcimentos à Codesa na condição de sociedade de economia mista, sujeita à jurisdição deste Tribunal, e eventuais esforços nesse sentido só beneficiariam a empresa que vier a adquirir a Codesa, sendo que não cabe aos órgãos de controle a tutela de interesses privados.    
102.	Tendo em vista que a Ciset/SG/PR realiza a auditoria referente às contas anuais no exercício seguinte àquele a ser examinado; que, nesta prestação de contas de 2012, a Ciset executou os trabalhos na Codesa no período de 22 a 26/7/2013 (peça 5, p. 3) ; e que, portanto, o não atendimento à solicitação ocorreu no exercício de 2013 e não no exercício ora em análise (2012) , o fato não interfere no julgamento das contas dos responsáveis de 2012.
103.	A omissão no dever de prestar as informações solicitadas pela Ciset/SG/PR, em infringência ao art. 26 da Lei 10.180/2001, ocorrida em 2013, seria atribuível ao Diretor de Administração e Finanças da Codesa em julho 2013, Senhor Danilo Roger Marçal Queiroz, conforme o rol de responsáveis da prestação de contas de 2013 da Codesa (peça 2, p. 3, do TC Processo 026.190/2014-1) , tendo em vista que, conforme o item 2.4 do Regimento Interno da Codesa (peça 35, p. 7) , competia a ele diligenciar para o cumprimento das solicitações dos órgãos de fiscalização e de controles interno e externo, no âmbito de sua competência. 
104.	 A prestação de contas de 2013 da Codesa (TC Processo 026.190/2014-1) foi julgada mediante o Acórdão 9239/2015-TCU-Segunda Câmara, de relatoria da Ministra Ana Arraes, por meio do qual as contas do Senhor Danilo Roger Marçal Queiroz, Diretor Administrativo da Codesa, foram julgadas regulares, dando-lhe quitação.
105.	Tendo em vista os princípios da eficiência e da economia processual, que a falha justificaria, na pior das hipótese, proposta de ressalvas em suas contas, dando-lhe quitação, e que ainda que a Codesa não tenha fornecidos todas as informações solicitadas pela CGU, entregou parte delas no prazo e teria entregue as demais com atraso, conforme informação contida no relatório de gestão da Codesa de 2013 (peça 3, p. 89, do TC Processo 026.190/2014-1) , não se justificaria propor comunicar o Ministério Público junto ao TCU para que avaliasse a conveniência e oportunidade de interpor o recurso de revisão, previsto no art. 288 § 2º, do Regimento Interno do TCU.
106.	Ante o exposto, considera-se que não há propostas de encaminhamento a serem feitas quanto a esse ponto.
Repasses indevidos de contribuições patronais dos participantes assistidos (inativos) ao Portus.
107.	Conforme relatado no item 6.4.5 da instrução inicial (peça 13, p. 8-9) e no relatório de auditoria de gestão da Ciset/SG/PR (peça 5, p. 21-22) :
	I) embora a Codesa não tenha fornecido as informações referentes ao Portus solicitadas pelo Controle Interno, a CGU informou que a Companhia teria recolhido ao Portus contribuições paritárias correspondes às contribuições dos segurados assistidos (inativos) , a partir da competência 1/2001, conforme resposta à Diligência-Ciset/SG/PR 409/2012, de 19/10/12, contrariando o disposto no Acórdão 2785/2011-TCU-Primeira Câmara, que as considerou indevidas;
	II) a Codesa se manifestou no sentido de que não havia nenhum tipo de formalização da Diretoria posicionando-se em relação aos repasses ao Portus referentes à contribuição patronal sobre os participantes assistidos (inativos) ;
	III) a Ciset/SG/PR concluiu que a Codesa deveria se inteirar sobre o assunto junto ao TCU, verificando as formas e possibilidades de desconto e ressarcimento aos cofres da Codesa dos valores indevidamente repassados ao Portus, no período de 2007 a 2012, a título de contribuição patronal sobre participantes assistidos (inativos) , nos termos do Acórdão 2785/2011-TCU-Primeira Câmara (item 'n' do Anexo III do Relatório de Auditoria de Gestão - peça 5, p. 35) ;
	IV) essa questão já havia sido avaliada, na instrução inicial, na análise da constatação precedente, em que se propôs determinar à Codesa que disponibilizasse ao Controle Interno toda a documentação que viesse a ser requisitada com a finalidade de atendimento ao referido Acórdão 2785/2011-TCU-Primeira Câmara.
Análise da SeinfraPortoFerrovia
108.	Considera-se que as conclusões sobre a possível ocorrência de repasses indevidos de contribuições patronais da Codesa ao Portus, relativos a participantes assistidos (inativos) , não estão devidamente comprovadas, conforme análise a seguir.
109.	A Ciset/SG/PR, em nenhum ponto de seu relatório de auditoria referente às contas de 2012 (peça 5) , informa como chegou à conclusão de que existiriam valores indevidamente repassados pela Codesa ao Portus, no período de 2007 a 2012, a título de contribuição patronal sobre participantes assistidos (inativos) , simplesmente declarando esse fato à peça 5, p. 13, 22 e 35.
110.	Além disso, há incongruência entre a informação da Ciset/SG/PR no sentido de que não foi possível realizar a análise sobre os repasses à Portus ante a ausência de apresentação de informações sobre a Portus pela Codesa (peça 15, p. 20-21) e a informação contida na instrução inicial de que seria necessário determinar à Codesa que disponibilizasse ao Controle Interno toda a documentação que viesse a ser requisitada com a finalidade de atendimento ao referido Acórdão 2785/2011-TCU-Primeira Câmara (peça 13, p. 8) e a conclusão de que a Codesa deveria se inteirar das formas e possibilidades de desconto e ressarcimento aos cofres da Codesa dos valores indevidamente repassados ao Portus, no período de 2007 a 2012, a título de contribuição patronal sobre participantes assistidos (inativos) , nos termos do Acórdão 2785/2011-TCU-Primeira Câmara (peça 5, p. 22 e 35) .
111.	Tendo em vista que a Ciset/SG/PR afirmou que não foi possível realizar análises; que na instrução inicial, se propôs determinar à Codesa que disponibilizasse ao Controle Interno toda a documentação que viesse a ser requisitada com a finalidade de atendimento ao referido Acórdão 2785/2011-TCU-Primeira Câmara; e que não houve análise feita pela Ciset/SG/PR para embasar conclusão de que teria havido repasses indevidos no ao Portus, no período de 2007 a 2012, a título de contribuição patronal sobre participantes assistidos (inativos) , tal fato não foi comprovado.
112.	No Relatório de Auditoria da Ciset/SG/PR, consta mera declaração de que teriam ocorrido esses repasses indevidos (peça 5, p. 13) , sem mencionar no referido relatório as supostas informações e documentos que embasaram essas conclusões:
54. Por fim, a CODESA realizou repasses ao PORTUS referentes a contribuições patronais de participantes assistidos no período de 2007 a 2012, o que foi considerado indevido pelo Tribunal de Contas da União, nos termos do Acórdão 2785/2011-TCU-Primeira Câmara, conforme detalhado na Constatação 5 do Anexo 1.
113.	Apesar da menção de que haveria detalhamento dos fatos na Constatação 5 do Anexo I, não se verificou esse detalhamento no referido tópico, à peça 5, p. 21-22, sobre os supostos repasses indevidos no período de 2007 a 2012, até mesmo pelo fato de a Ciset não ter obtido dados considerados suficientes para realizar sua análise.
114.	Assim, a conclusão da Ciset/SG/PR de que a Codesa deveria se inteirar sobre o assunto junto ao TCU, verificando as possibilidades e formas de desconto e ressarcimento aos cofres da Codesa, dos valores indevidamente repassados ao Portus no período de 2007 a 2012, a título de contribuição patronal sobre participantes assistidos  (peça 5, p. 22) , não encontra amparo documental, ante a ausência de exame documental que comprovasse essas ocorrências.  
115.	Registre-se ainda que, conforme já relatado, a Ciset/SG/PR amparou a sua conclusão no sentido de que houve contribuições patronais relativas aos participantes assistidos (inativos) em declaração que foi apresentada pela Portus em resposta à Diligência-Ciset/SG/PR 409/2012, de 19/10/12, a qual não foi confirmada na fase de manifestação do gestor, quando a Codesa declarou que não havia nenhum tipo de formalização da Diretoria posicionando-se em relação aos repasses ao Portus referentes à contribuição patronal sobre os participantes assistidos (inativos) (peça 5, p. 22) .
116.	Tendo em vista a ausência documental para comprovação da referida ocorrência, uma vez que a conclusão foi baseada em declaração apresentada pela Codesa à Ciset/SG/PR e que, aparentemente, a referida companhia refutou a primeira declaração dada ao Controle Interno, buscou-se outros elementos que pudessem comprovar a ocorrência da irregularidade, mediante consulta a processo de prestação de contas de exercícios posteriores, bem como à prestação de contas  de 2005 da Codesp (TC Processo 020.032/2007-9) , na qual foi proferido o Acórdão 2785/2011-TCU-Primeira Câmara, por meio do qual este Tribunal determinou que à Ciset/SG/PR verificasse se irregularidade de mesma natureza teria ocorrido junto a outras Companhias Docas patrocinadoras da Portus.
117.	Verificou-se que, na prestação de contas da Codesp de 2006 (TC Processo 020.032/2007-9) , não foi levantado indício da ocorrência da mesma irregularidade na Codesa, mas determinado, mediante determinação contida no item 1.5.3 do Acórdão 2785/2011-TCU-Primeira Câmara, que a Ciset, em relação às demais Companhias Docas, verificasse se teriam incorrido na mesma irregularidade verificada na prestação de contas de 2006 da Codesa (peça 35 do TC Processo 020.032/2007-9) .
118.	No TC Processo 026.190/2014-1, prestação de contas de 2013 da Codesa, julgado mediante o Acórdão de Relação 9.239/2015-TCU-Segunda Câmara, de relatoria da Ministra Ana Arraes, o assunto não foi tratado, apesar de ter sido mencionado, no Relatório de Gestão da Codesa de 2013, que as informações que haviam sido solicitadas pela Ciset/SG/PR haviam sido entregues posteriormente (peça 3, p. 89 do TC Processo 026.190/2014-1) . Não consta no Relatório Anual de Contas elaborado pela Ciset/SG/PR que tais informações tenham sido analisadas (peça 5 do TC Processo 026.190/2014-1) .
119.	No Relatório de Gestão da Codesa de 2015, a Companhia registrou a recomendação feita pela CGU no sentido de que a Codesa verificasse as formas e possibilidades de desconto dos valores indevidamente repassados ao Portus no período de 2007 a 2012, a título de contribuição patronal sobre participantes assistidos (inativos) , nos termos, nos termos do Acórdão 2785/2011-TCU-Primeira Câmara, mencionado na Constatação 5 do Anexo I do Relatório de Auditoria da Ciset/SG/PR nas presentes contas, sendo que constam as seguintes informações sobre essa recomendação (peça 1, p. 97 do TC Processo 000.242/2017-9) :
Síntese da Providência Adotada
Providência 2014/0323-15.01.01.1: Em face das ações judiciais intentadas pelo Portus em relação à Codesa e outras Docas, o que se tem a informar a título de atualização é que permanecem em curso, no exame das preliminares de competência do Juízo, portanto sem ainda ter sido analisado o mérito da demanda. Em tais ações, como resposta/defesa, a Codesa arguiu o que se encontra vedado pelo Acordão/determinação do TCU citados, não obstante isso também ser objeto de questionamento pelo próprio Portus.
Análise/Nova recomendação: Considerando que a Unidade aguarda decisão judicial para adotar medida com vista a atender a recomendação, esta Ciset-PR fica no aguardo de informações atualizadas sobre a situação do litígio.
Providência 2014/0323-15.01.01.2: As ações judiciais em curso promovidas pelo PORTUS ainda estão em trâmite, sem possuir decisão de mérito, mantendo as informações anteriormente fornecidas pela COJURI.
120.	No TC Processo 000.242/2017-9 (prestação de contas de 2015 da Codesa) , julgado mediante o Acórdão de Relação 9.620/2017-TCU-Segunda Câmara, de relatoria do Ministro Augusto Nardes, e no Processo 006.074/2019-7 (prestação de contas de 2017 da Codesa) , mediante o Acórdão de Relação 1.962/2020-TCU-Primeira Câmara, de relatoria do Ministro Bruno Dantas, também não foi tratado esse assunto.
121.	Considera-se que não existem até o momento elementos que indiquem a ocorrência de repasses indevidos realizados pela Codesa à Portus a título de contribuição patronal referente a inativos, nem interesse público em se realizar as apurações que deveriam ter sido realizadas há mais de oito anos, pelas razões a seguir:
	a) a conclusão de que teriam ocorrido repasses indevidos supostamente feitos pela Codesa foi fundamentada pela Ciset unicamente em resposta apresentada pela Codesa ao órgão no sentido de que a Companhia, na condição de patrocinadora, teria recolhido contribuições paritárias correspondentes às contribuições dos segurados assistidos (inativos) , a partir da Competência 1/2001, porém, na manifestação do gestor, a Codesa negou ter formalizado essa posição, ou seja, a Codesa não confirmou essa informação, razão pela qual se considera que resta dúvidas em relação a essa ocorrência em exercício de 2012;
	b) não consta no relatório de auditoria de gestão da Ciset/SG/PR referente à prestação de contas de 2012 da Codesa qualquer análise que demonstre a ocorrência de irregularidades (peça 5) ;
	c) nos relatórios de auditoria da Ciset referentes às prestações de contas posteriores ao exercício de 2012 da Codesa (peça 5 do TC Processo 026.190/2014-1, peça 7 do TC Processo 000.242/2017-9 e peça 8 do TC Processo 006.074/2019-7) , não se verificou registro de que a Ciset/SG/PR tenha feito exames sobre esse tópico, inexistindo comprovação da ocorrência dos repasses indevidos por parte da Codesa;
	d) já se passaram mais de oito anos dos fatos a serem investigados, existindo outras prioridades a serem perseguidas tanto pelo TCU quanto pela CGU, inclusive relativas a fatos que possuem indícios de irregularidades; 
	e) a Portus está em intervenção federal desde 2011 (peça 8, p. 69, do TC Processo 006.074/2019-7) , a qual se estendia até a data da consulta realizada ao seu site, em 6/4/2021 (peça 41) , em virtude de sua situação de insolvência, razão pela qual, mesmo que CGU e TCU envidassem esforços para apurar possíveis pagamentos indevidos ocorridos há mais de oito anos, dificilmente o Instituto teria recursos para ressarcir a Codesa;
	f) além disso, a Codesa foi incluída no Programa Nacional de Desestatização, por meio do art. 1º do Decreto 9.582/2019, e o processo de desestatização já foi iniciado, tendo a Antaq, inclusive, aprovado a análise das contribuições para a audiência pública relativa aos documentos técnicos e jurídicos da desestatização da Codesa, publicada no Diário Oficial da União de 6/4/2021 (peça 42) , sendo que, no site do BNDES, há previsão de realização do leilão da companhia ainda este ano, razão pela qual eventuais medidas para apurar a ocorrência de pagamentos indevidos e de possíveis ressarcimentos a serem feitos à Codesa na condição de sociedade de economia mista, sujeita à jurisdição deste Tribunal, seriam inviáveis. Em outros termos, eventuais esforços nesse sentido só beneficiariam a empresa que vier a adquirir a Codesa, sendo que não cabe aos órgãos de controle a tutela de interesses privados.
122.	Ante o exposto, considera-se que não há propostas de encaminhamento a serem feitas quanto a esse ponto, uma vez que, até o momento, não houve comprovação da ocorrência de repasses indevidos; que a condição de insolvência da Portus, que motivou intervenção federal que se iniciou em 2011 e perdura até hoje, inviabiliza a possibilidade de ressarcimentos à Codesa e que não existe interesse público na apuração de supostos ressarcimentos a serem pleiteados pela Codesa junto a Portus, uma vez que há previsão de desestatização da companhia e que eventuais esforços do TCU, se viessem a comprovar possíveis repasses indevidos, só beneficiariam a empresa que vier a adquirir a Codesa, sendo que não cabe aos órgãos de controle a tutela de interesses privados.
Constatações de caráter formal - Anexo II, do Relatório de Auditoria de Gestão 11/2013 (peça 5, p. 23-33) 
123.	No Anexo II - Constatações de caráter formal do Relatório de Auditoria de Gestão 11/2013 (peça 5, p. 23-33) , são tratadas irregularidades de caráter formal levantadas pela Ciset/SG/PR.
124.	Descabe propor ressalva em contas de responsável por falhas de caráter formal.
125.	Ademais, não se justificaria eventual proposta de dar ciência de irregularidade, uma vez que a realidade da Codesa em 2012 é bastante diferente da atual, e que a companhia foi incluída no Programa Nacional de Desestatização, por meio do art. 1º do Decreto 9.582/2019, tendo a Antaq aprovado a análise das contribuições para a audiência pública relativas aos documentos técnicos e jurídicos da desestatização da Codesa, publicada no Diário Oficial da União de 6/4/2021 (peça 42) , e que consta, no site do BNDES, previsão de realização do leilão da companhia ainda este ano, outro motivo pelo qual se entende que eventual proposta de dar ciência de irregularidade não atenderia os princípios da eficiência e da efetividade, nem serviria para a finalidade prevista para tal medida nos arts. 2º e 9º da Resolução TCU 315/2020 e no art. 2º, inciso II, e item 1 da Parte I do Anexo Único da Portaria Segecex 9/2020, qual seja, evitar repetição de possíveis irregularidades.
126.	Assim, não haverá proposta de encaminhamento quanto a esse ponto.
CONCLUSÃO
127.	Trata-se de prestação de contas anuais da Companhia Docas do Espírito Santo (Codesa) , relativas ao exercício de 2012, sobrestadas por meio do Acórdão 3157/2014-TCU-Segunda Câmara, de relatoria do Ministro Aroldo Cedraz.
128.	Será proposto levantar o sobrestamento da presente prestação de contas, tendo em vista que o processo sobrestante TC Processo 041.404/2012-2 (representação) foi julgado improcedente mediante o Acórdão 4581/2014-TCU-Segunda Câmara, de relatoria do Ministro Aroldo Cedraz, e que, no processo sobrestante TC Processo 012.592/2017-0, constatou-se que, nos pareceres uniformes da SeinfraPortoFerrovia (peças 119 a 121 do TC Processo 012.592/2017-0) e do Ministério Público junto ao TCU (peça 122 do TC Processo 012.592/2017-0) , não houve proposta de responsabilização de membro integrante do rol de responsáveis da Codesa de 2012 por falha cometida no exercício examinado nestes autos, razão pela qual o referido processo não interfere no julgamento das presentes contas. (parágrafo 22) 
129.	Foram conferidos os dados do rol de responsáveis da Codesa de 2012 em confronto com dados obtidos no sistema CPF da Receita Federal do Brasil (RFB) , tendo sido levantadas duas inconsistências, razão pela qual, nesta instrução, foram adotados os nomes corretos e completos em relação aos CPFs indicados no rol de responsáveis, constantes do cadastro da RFB. (parágrafo 25) 
130.	Mediante consulta ao sistema CPF, verificou-se que o Senhor Sandy Roberts Júnior, membro do Conselho de Administração em 2012 (peça 2, p. 10) , é falecido (peça 36) , razão pela qual será proposto encaminhar cópia do acórdão que vier a ser proferido ao espólio ou aos herdeiros desse responsável, destacando que o relatório e o voto que fundamentam a deliberação podem ser acessados por meio do endereço eletrônico www.tcu.gov.br/acordaos e que, caso tenham interesse, o Tribunal pode encaminhar-lhes cópia desses documentos sem quaisquer custos. (parágrafo 27) 
131.	A Ciset/SG/PR registrou as ocorrências que considerou relevantes no Anexo I do Relatório de Auditoria de Gestão 11/2013 (peça 5, p. 15-22) , as quais foram examinadas na instrução inicial (peça 13) , em que se considerou que não justificariam proposta de audiência de responsáveis, tendo sido consideradas suficientes as recomendações da Ciset/SG/PR e as propostas de dar ciência de irregularidade e de determinações feitas naquela instrução, para quando da instrução com proposta de julgamento de mérito.
132.	Contudo, conforme examinado no Exame Técnico desta instrução, considera-se que não existem mais elementos para manter as propostas de dar ciência de irregularidades e de determinação, em decorrência dos seguintes fatores:
	I) eventual proposta de dar ciência de irregularidades não atenderia os princípios da eficiência e da efetividade, que devem orientar os processos de controle externo, nos termos do preâmbulo da Resolução TCU 315/2020, nem serviria para a finalidade prevista para tal medida nos arts. 2º e 9º da Resolução TCU 315/2020 e no art. 2º, inciso II, e item 1 da Parte I do Anexo Único da Portaria Segecex 9/2020, qual seja, evitar repetição de possíveis irregularidades, uma vez que a realidade da Codesa de 2012 é muito diferente da atual e que, consultando documentos das prestações de contas mais recentes da entidade, bem como documentos sobre pregão recente realizado pela companhia, não se verificou indícios de falhas de mesma natureza das encontradas em 2012 a serem prevenidas;
	II) além disso, eventual proposta de dar ciência de irregularidade não atenderia aos princípios da eficiência e da efetividade uma vez que a Codesa foi incluída no Programa Nacional de Desestatização, por meio do art. 1º do Decreto 9.582/2019, e que esse processo já foi iniciado, tendo a Antaq aprovado a análise das contribuições para a audiência pública relativa aos documentos técnicos e jurídicos da desestatização da Codesa, publicada no Diário Oficial da União de 6/4/2021 (peça 42) e existindo previsão de realização do leilão da companhia ainda este ano;
	III) descaberia manter proposta de determinar à Codesa que disponibilize ao Controle Interno toda a documentação que vier a ser requisitada com a finalidade de atendimento ao referido Acórdão 2785/2011-TCU-Primeira Câmara, de relatoria do Ministro Walter Alencar Rodrigues, relativamente a investigar se teriam ocorrido na Codesa repasses ao Portus de contribuições patronais relativas a participantes inativos, uma vez que:
	a) os dados contidos no Relatório de Gestão da Codesa de 2013 (peça 3, p. 89, do TC Processo 026.190/2014-1) indicam que as informações já teriam sido prestadas à Ciset, ainda que com atraso (peça 3, p. 89, do TC Processo 026.190/2014-1) , porém, não há indícios de que teriam sido analisadas, considerando a ausência de exame sobre esse tópico nos relatórios de auditoria do Controle Interno dos exercícios de 2013 (peça 5 do TC Processo 026.190/2014-1) e 2015 (peça 7 do TC Processo 000.242/2017-9) ; (parágrafos 99 a 101 desta instrução) 
	b) já se passaram mais de oito anos desde a ocorrência dos fatos a serem investigados, existindo outras prioridades a serem perseguidas tanto pelo TCU quanto pela CGU; 
	c) a Portus está em intervenção federal desde 2011 (peça 8, p. 69, do TC Processo 006.074/2019-7) , a qual se estendia até a data da consulta realizada ao seu site, em 6/4/2021 (peça 41) , em virtude de sua situação de insolvência, razão pela qual, mesmo que CGU e TCU envidassem esforços para apurar possíveis pagamentos indevidos ocorridos há mais de oito anos, dificilmente o Instituto teria recursos para ressarcir a Codesa;
	d) além disso, há previsão de realização do leilão da companhia ainda este ano, razão pela qual eventuais medidas para apurar a ocorrência de pagamentos indevidos e de possíveis ressarcimentos a serem feitos à Codesa na condição de sociedade de economia mista, sujeita à jurisdição deste Tribunal, seriam inviáveis. Em outros termos, eventuais esforços nesse sentido só beneficiariam a empresa que vier a adquirir a Codesa, sendo que não cabe aos órgãos de controle a tutela de interesses privados.
133.	Quanto às falhas identificadas neste processo, haverá proposta de julgar regulares com ressalvas as contas dos seguintes responsáveis, dando-lhes quitação:
	I) Senhor Hugo José Amboss Merçon de Lima, Diretor de Infraestrutura e Operações, no período de 9/11/2007 a 31/12/2012, em virtude da omissão no dever de determinar que os processos de contratação direta fossem encaminhados para a devida análise pelo departamento jurídico da Codesa, em descumprimento ao art. 38, inciso VI e parágrafo único, da Lei 8.666/1993; (parágrafo 76) 
II) Senhor Jolhiomar Massariol Nascimento (CPF XXX.864.447-XX) , Diretor de Administração e Finanças, no período de 18/7/2011 a 21/12/2012 (peça 2, p. 3) , tendo em vista a  omissão no dever de determinar providências para que o cadastro dos imóveis da União sob responsabilidade da Codesa estivesse devidamente atualizado no Sistema de Gerenciamento dos Imóveis de Uso Especial da União (SPIUnet) , o que afrontou aos princípios da eficiência e da transparência e ao princípio contábil da oportunidade. (parágrafo 89) 
134.	Em observância ao disposto no § 5º do art. 8º da Resolução-TCU 234/2010, alterada pela Resolução-TCU 244/2010, foi elaborada matriz de responsabilização (peça 44) .
135.	Dessa forma, considerando que não se identificou outras falhas a ensejarem proposta de ressalva ou irregularidade em contas de responsável, será proposto julgar regulares as contas dos demais responsáveis, dando-lhes quitação plena.
PROPOSTA DE ENCAMINHAMENTO
136.	Diante do exposto, submetem-se os autos à consideração superior, propondo:
1) levantar o sobrestamento do presente processo, determinado mediante o Acórdão 3157/2014-TCU-Segunda Câmara, de relatoria do Ministro Aroldo Cedraz, uma vez que o processo sobrestante TC Processo 041.404/2012-2 foi julgado improcedente mediante o Acórdão 4581/2014-TCU-Segunda Câmara, de relatoria do Ministro Aroldo Cedraz, e que, no processo sobrestante TC Processo 012.592/2017-0, os pareceres uniformes da SeinfraPortoFerrovia (peças 119 a 121 do TC Processo 012.592/2017-0) e do Ministério Público junto ao TCU (peça 122 do TC Processo 012.592/2017-0) não houve proposta de responsabilização de membro integrante do rol de responsáveis da Codesa de 2012 por falha cometida no exercício em exame, razão pela qual o referido processo não interfere no julgamento das presentes contas. (parágrafo 22) 
2)	com fundamento nos arts. 1o, inciso I, 16, inciso II, 18 e 23, inciso II, da Lei 8.443/1992, c/c os arts. 1o, inciso I, 208 e 214, inciso II, do Regimento Interno do TCU, julgar regulares com ressalva as contas do Senhor Hugo José Amboss Merçon de Lima (CPF XXX.020.107-XX) , Diretor de Infraestrutura e Operações, considerando a seguinte falha ocorrida no exercício de 2012, dando-lhe quitação: (parágrafo 76) 
a)	omissão no dever de determinar que os processos de contratação direta fossem encaminhados para a devida análise pelo departamento jurídico da Codesa, em descumprimento ao art. 38, inciso VI e parágrafo único, da Lei 8.666/1993;
3) com fundamento nos arts. 1o, inciso I, 16, inciso II, 18 e 23, inciso II, da Lei 8.443/1992, c/c os arts. 1o, inciso I, 208 e 214, inciso II, do Regimento Interno do TCU, julgar regulares com ressalva as contas do Senhor Jolhiomar Massariol Nascimento (CPF XXX.864.447-XX) , Diretor de Administração e Finanças, no período de 18/7/2011 a 21/12/2012 (peça 2, p. 3) , tendo em vista a seguinte falha ocorrida em 2015, dando-lhe quitação: (parágrafo 89) 
	a) omissão no dever de determinar providências para que o cadastro dos imóveis da União sob responsabilidade da Codesa estivesse devidamente atualizado no Sistema de Gerenciamento dos Imóveis de Uso Especial da União (SPIUnet) , o que afrontou aos princípios da eficiência e da transparência e ao princípio contábil da oportunidade;
4)	com fundamento nos arts. 1o, inciso I, 16, inciso I, 17 e 23, inciso I, da Lei 8.443/1992 c/c os arts. 1o, inciso I, 207 e 214, inciso I, do Regimento Interno, julgar regulares as contas dos Senhores Clóvis Lascosque (CPF XXX.761.807-XX) , Danilo Roger Marçal Queiroz (CPF XXX.621.657-XX) , Geraldo Julião Júnior (CPF XXX.173.306-XX) , Robert Hernandes (CPF XXX.040.809-XX) , Ernani Pereira Pinto (CPF XXX.541.987-XX) , Sandy Roberts Júnior (CPF XXX.709.047-XX) (falecido) , Armando Antônio de Amorim (CPF XXX.892.087-XX) , José Roberto Alves Salomé (CPF XXX.298.587-XX) , Raulino Gonçalves Filho (CPF XXX.880.117-XX) e Aline de Lima Correa Dieguez Barreiro (CPF XXX.151.991-XX) , dando-lhes quitação plena;
5)	encaminhar cópia do acórdão que vier a ser proferido à Codesa aos responsáveis e ao espólio ou aos herdeiros do Senhor Sandy Roberts Júnior (CPF XXX.709.047-XX) , destacando que o relatório e o voto que fundamentam a deliberação encaminhada podem ser acessados por meio do endereço eletrônico www.tcu.gov.br/acordaos e que, caso tenham interesse, o Tribunal pode encaminhar-lhes cópia desses documentos sem quaisquer custos; 
6)	arquivar os autos, nos termos do art. 169, inciso V, do Regimento Interno do TCU."
	
	É o relatório.

não há.

Procurador Júlio Marcelo de Oliveira.

PRESTAÇÃO DE CONTAS. COMPANHIA DOCAS DO ESPÍRITO SANTO. EXERCÍCIO 2012. AUSÊNCIA DE DANO AO ERÁRIO EM PROCESSOS CONEXOS. LEVANTAMENTO DO SOBRESTAMENTO DOS PRESENTES AUTOS. CONTAS REGULARES COM RESSALVAS DE DOIS RESPONSÁVEIS. CONTAS REGULARES DOS DEMAIS RESPONSÁVEIS. ARQUIVAMENTO.

PRESTAÇÃO DE CONTAS (PC)

Secretaria de Fiscalização de Infraestrutura Portuária e Ferroviária (SeinfraPortoFerrovia).

Examino processo de contas anuais da Companhia Docas do Espírito Santo (Codesa) , relativo ao exercício de 2012, organizado de forma individual, conforme classificação constante do art. 5º da Instrução Normativa-TCU 63/2010 e do anexo I à Decisão Normativa-TCU 124/2012.
2.	Após avaliar as presentes contas, a Secretaria de Fiscalização de Infraestrutura Portuária e Ferroviária (SeinfraPortoFerrovia) propôs, no essencial, levantar o sobrestamento destes autos, julgar regulares com ressalvas as contas de dois responsáveis e regulares as contas dos demais, dando-lhes quitação plena. 
3.	Acompanho as conclusões e encaminhamentos da unidade técnica, as quais também contaram com a anuência do Ministério Público junto ao TCU (MPTCU) , cujos fundamentos adoto como minhas razões de decidir, sem prejuízo dos breves comentários que faço a seguir.
-II-
4.	Os presentes autos encontravam-se sobrestados por meio do Acórdão 3157/2014-TCU-Segunda Câmara, de relatoria do Ministro Aroldo Cedraz, para aguardar julgamento de mérito do TCs Processo 041.404/2012-2 (representação) e Processo 011.717/2012-2 (relatório de auditoria) , os quais poderiam afetar o julgamento das contas dos responsáveis.
5.	O primeiro deles, TC Processo 041.404/2012-2 (representação) , teve seu mérito julgado improcedente mediante o Acórdão 4581/2014-TCU-Segunda Câmara, sob relatoria do Ministro Aroldo Cedraz.
6.	Já o TC Processo 011.717/2012-2 (relatório de auditoria) foi julgado por meio do Acórdão 566/2017-TCU-Plenário, que, dentre outras medidas, determinou sua conversão em tomada de contas especial para quantificação do débito relacionado ao superfaturamento das obras do Contrato 77/2009, celebrado entre a Codesa e a empresa Carioca Christiani Nielsen Engenharia S.A. para reforma, ampliação e alargamento do cais comercial do Porto de Vitória/ES, e a identificação dos responsáveis (item 9.1 do citado decisum) . Em atendimento a tal determinação, foi autuado o TC Processo 012.592/2017-0 (tomada de contas especial) , ao qual foi apensado o então TC Processo 011.717/2012-2.
7.	A referida tomada de contas especial (TC Processo 012.592/2017-0) ainda se encontra em fase instrutiva, portanto sem decisão de mérito. Contudo, considerando que, de acordo com os pareceres uniformes da Secretaria de Fiscalização de Infraestrutura Portuária e Ferroviária (SeinfraPortoFerrovia) e do Ministério Público junto ao TCU (peças 119 a 122 daqueles autos) , não houve proposta de responsabilização de membro integrante do rol de responsáveis da Codesa de 2012 por falha cometida no exercício examinado nestes autos, não mais se justifica a manutenção do sobrestamento dos presentes autos.
-III-
8.	Inicialmente, em instrução à peça 13, a unidade técnica havia identificado indícios de inconsistências nos saldos de algumas contas contábeis. Contudo, após a realização de diligências, considerou que tais indícios haviam sido devidamente esclarecidos (instrução à peça 20) .
9.	Assim, em sua derradeira instrução, transcrita em meu relatório, a SeinfraPortoFerrovia avaliou, basicamente, as ocorrências relevantes consignadas no Anexo I do Relatório de Auditoria de Gestão.
10.	A primeira ocorrência ali registrada diz respeito ao apontamento de restrição ao caráter competitivo identificado no edital do Pregão 27/2011, processo 2.989/2011, para aquisição de prótese de perna mecânica. Nada obstante, a unidade técnica especializada considerou desnecessário qualquer encaminhamento a respeito na presente prestação de contas, pois não houve registro de outras ocorrências de restrição ao caráter competitivo em outros certames licitatórios promovidos pela Codesa no relatório de auditoria de gestão do Controle Interno (peça 5) . Ademais, a Codesa apresentou competentes justificativas para o referido único caso de restrição ao caráter competitivo.
11.	Outra ocorrência ali consignada aborda a ausência de ressarcimento dos salários do empregado José Arildo Valadão de Andrade, referente aos meses de março e abril de 2012, que fora cedido à Prefeitura Municipal de Marataízes. Entretanto, a unidade especializada do TCU considerou que a Codesa adotou as medidas pertinentes, pois, conforme informações prestadas à época à equipe de auditoria do Controle Interno, já haviam sido realizadas cinco cobranças administrativas e já havia sido encaminhado o processo para o Departamento Jurídico, para adoção das medidas necessárias, tendo a Codesa, inclusive, determinado o retorno do funcionário aos seus quadros, o qual optou por se desligar em 4/3/2013.
12.	A terceira ocorrência avaliada trata da não aplicação efetiva do Plano de Ação referente ao Relatório de Auditoria de Gestão de 2011. Nesse sentido, a SeinfraPortoFerrovia avaliou o cumprimento das recomendações mais relevantes ali constantes, quais sejam:
12.1.	Recomendação da Secretaria de Controle Interno da Presidência da República - Ciset/SG/PR à Codesa para se abster de realizar compras diretas sem a devida análise do departamento jurídico da Companhia, pois contrariava o art. 38, inciso IV, da Lei 8.666/1993: a unidade técnica apontou que não haviam sido adotadas medidas para dar cumprimento a tal recomendação, o que justificaria a aprovação com ressalva das contas do Sr. Hugo José Amboss Merçon de Lima, na qualidade de Diretor de Infraestrutura e Operações da Codesa à época. Todavia opinou que não cabe proposta de dar ciência da falha ocorrida em 2012, uma vez que as licitações e contratos da Codesa não se regem mais pela Lei 8.666/1993, mas pela Lei 13.303/2016, razão pela qual tal medida não atenderia aos princípios da eficiência e da efetividade, que devem orientar os processos de controle externo, nem serviria para a finalidade prevista para tal medida nos arts. 2º e 9º da Resolução-TCU 315/2020 e no art. 2º, inciso II, e item 1 da Parte I do Anexo Único da Portaria Segecex 9/2020, qual seja, evitar repetição de possíveis irregularidades.
12.2.	Recomendação da Ciset/SG/PR à Codesa para exigir que as propostas para a realização de obras e serviços de engenharia sejam acompanhadas de seu BDI detalhado, conforme dispõe o § 7º do art. 127 da Lei 12.309/2010 (LDO 2011) : a unidade técnica considerou superado esse apontamento, pois verificou que as licitações da Codesa já exigem o detalhamento do BDI.
12.3.	Recomendação da Ciset/SG/PR à Codesa para atualizar as informações dos imóveis sob sua responsabilidade no sistema SPIUnet: a unidade técnica verificou que não foram adotadas medidas, até o momento, para cumprir com tal recomendação, o que justificaria a aprovação com ressalva das contas do Sr. Jolhiomar Massariol Nascimento, na qualidade de Diretor de Administração e Finanças da Codesa à época.
13.	A quarta ocorrência avaliada do Anexo I do Relatório de Auditoria de Gestão diz respeito ao não atendimento a ofício de requisição de documentos feita pela Ciset referente à fiscalização no Portus Instituto de Seguridade Social. Entretanto, a unidade técnica verificou que a Ciset executou a respectiva fiscalização na Codesa no período de 22 a 26/7/2013 (peça 5, p. 3) ; e que, portanto, o não atendimento à solicitação ocorreu no exercício de 2013 e não no exercício ora em análise (2012) , desse modo o fato não interfere no julgamento das contas dos responsáveis de 2012.
14.	A próxima ocorrência verificada versa sobre supostos repasses indevidos de contribuições patronais dos participantes assistidos (inativos) ao Portus Instituto de Seguridade Social. A área técnica do TCU apontou que tal indício não está devidamente evidenciado no relatório de auditoria da Ciset/SG/PR (peça 5) , pois não consta no relatório qualquer informação de como se chegou à conclusão de que existiriam valores indevidamente repassados no período, a título de contribuição patronal sobre participantes assistidos (inativos) .
15.	Em adição, a unidade técnica do TCU destacou incongruência entre esse apontamento e a informação da Ciset/SG/PR de que não teria sido possível realizar a análise sobre os repasses à Portus ante a ausência de apresentação de informações sobre essa entidade pela Codesa, na fiscalização de 2013, conforme descrito nos parágrafos anteriores deste Voto.
16.	Diante disso, a unidade instrutora concluiu que não existem elementos que indiquem a ocorrência de repasses indevidos realizados pela Codesa à Portus a título de contribuição patronal referente a inativos.
17.	Por todo o exposto, anuo ao encaminhamento sugerido pela SeinfraPortoFerrovia, que também contou com a anuência do Parquet, para levantar o sobrestamento destes autos, julgar regulares com ressalvas as contas dos Srs. Hugo José Amboss Merçon de Lima e Jolhiomar Massariol Nascimento, pelos motivos anteriormente apresentados, e julgar regulares as contas dos demais responsáveis, dando-lhes quitação.
 	Sendo assim, VOTO por que este Colegiado adote a minuta de acórdão que ora submeto à aprovação.
TCU, Sala das Sessões, em 22 de fevereiro de 2022.
Ministro JOÃO AUGUSTO RIBEIRO NARDES 
Relator